ACORDAO-COMPLETO-2423105

ACÓRDÃO 3036/2021 ATA 5/2021 - SEGUNDA CÂMARA

VISTA, relatada e discutida esta representação da Secretaria de Controle Externo no Estado do Amazonas - Secex/AM acerca de irregularidades ocorridas na Universidade Federal do Amazonas (Ufam) relacionadas a pagamentos de servidores públicos com recursos do Plano Nacional de Formação dos Professores da Educação Básica (Parfor) , em infração ao item 9.5 do Manual Operacional do Parfor;
ACORDAM os ministros do Tribunal de Contas da União, reunidos em sessão da 2ª Câmara, ante as razões expostas pelo relator e com fundamento nos arts. 26, 28, incisos I e II, 43, inciso II, e 58, inciso II, da Lei 8.443/1992, e nos arts. 202, incisos I e III, 215, 237, inciso VI, e 250 do Regimento Interno, em:
9.1. conhecer a representação e considerá-la parcialmente procedente;
9.2. dar ciência à Fundação Universidade do Amazonas (Ufam) e à Fundação Coordenação de Aperfeiçoamento de Pessoal de Nível Superior (Capes) , com fundamento no art. 9º, inciso I, da Resolução-TCU 315/2020, de que, no âmbito da execução do Plano Nacional de Formação dos Professores da Educação Básica (Parfor) , a Ufam realizou pagamento a seus servidores para a realização de atividades administrativas de apoio, o que é vedado pelo item 9.5 do Manual Operativo do Parfor;   
9.3. comunicar à Ufam de que foi constatada a possibilidade de que tenham ocorrido pagamentos por atividades não realizadas (peça 137, itens 55-72) , cabendo à autoridade administrativa adotar em autotutela as medidas necessárias para a averiguação dos fatos;    
9.4. comunicar este acórdão à Fundação Universidade do Amazonas (Ufam) e à Fundação Coordenação de Aperfeiçoamento de Pessoal de Nível Superior (Capes) , destacando que o relatório e o voto que fundamentam a deliberação podem ser acessados por meio do endereço eletrônico www.tcu.gov.br/acordaos e que o inteiro teor dos autos está disponível na plataforma Conecta-TCU; 
9.5. arquivar o processo, com fundamento no art. 169, inciso III, do Regimento Interno do Tribunal.

Representação  acerca de possíveis irregularidades ocorridas na Universidade Federal do Amazonas relacionadas a pagamentos de servidores públicos com recursos do Plano Nacional de Formação dos Professores da Educação Básica, em afronta ao item 9.5 do Manual Operacional do Parfor.

Segunda Câmara

Fundação Universidade do Amazonas.

3. Interessados/Responsáveis:
3.1. Interessados: Coordenação de Aperfeiçoamento de Pessoal de Nível Superior (00.889.834/0001-08); Fundação Universidade do Amazonas (04.378.626/0001-97).
3.2. Responsáveis: Armando Araújo de Souza Júnior (XXX.213.732-XX); Fundação Universidade do Amazonas (04.378.626/0001-97); Guiomar Ramos Mirandola (XXX.383.242-XX); Ricardo José Baptista Cavalcante (XXX.215.072-XX); Valdelário Farias Cordeiro (XXX.953.302-XX).

13.1. Ministros presentes: Aroldo Cedraz (na Presidência), Raimundo Carreiro e Bruno Dantas (Relator).
13.2. Ministro-Substituto convocado: Marcos Bemquerer Costa.
13.3. Ministro-Substituto presente: André Luís de Carvalho.

BRUNO DANTAS

Adoto como relatório a instrução elaborada pelo auditor da Secretaria de Controle Externo da Educação Cultura e do Desporto - SecexEducação (peça 137) :
"INTRODUÇÃO
1.	Trata-se de representação da Unidade Técnica sobre possíveis irregularidades ocorridas na Universidade Federal do Amazonas (Ufam) , relacionadas aos recursos do Plano Nacional de Formação dos Professores da Educação Básica (Parfor) . A origem da ciência dos fatos em apuração foram duas manifestações realizadas junto à Ouvidoria do TCU (peças 1 e 3, acompanhadas de anexos de peças 2 e 4) . Segundo tais manifestações, estaria havendo apropriação indébita de recursos financeiros do Parfor por parte de servidores lotados no Departamento Financeiro - DEFIN, com anuência da então diretora da área, Sra. Guiomar Ramos Mirandola e do então ordenador de despesas, Sr. Ricardo José Baptista Cavalcante. São examinadas diligências e oitivas propostas na instrução anterior de peça 70.
HISTÓRICO 
2.	Na instrução inicial efetuada pela então Secex-AM (peça 7) , foi proposto o conhecimento da Representação, satisfeitos os requisitos de admissibilidades e os de risco, relevância e materialidade, bem como diligências à Ufam e à Fundação Coordenação de Aperfeiçoamento de Pessoal de Nível Superior (Capes) . Foram encaminhados os Ofícios 1284/2015-TCU/SECEX-AM (peça 10) e 1285/2015-TCU/SECEX-AM (peça 9) para a Ufam e Capes, respectivamente. A Capes respondeu por meio do Ofício 057/2015/AUD/CAPES (peça 15) e a Ufam mediante o Ofício 535/2015/GR/UFAM (peça 18) , complementado pelo ofício 796/20 15/GR/UFAM (peça 19) . A Universidade encaminhou a relação completa de pagamentos efetuados entre dezembro de 2009 e dezembro de 2015 a servidores vinculados ao PARFOR (peça 20) . 
3.	Na instrução seguinte (peça 21) , a Secex-AM, frente às informações prestadas pela Universidade (peça 18) , considerou não terem sido elididos os indícios de pagamentos indevidos aos servidores públicos, prática vedada no subitem 9.5.1, alíneas "f" e "h", do Manual Operativo do Parfor, transcritas a seguir: 
9.5 DOS ITENS NÃO FINANCIÁVEIS NO PARFOR PRESENCIAL 9.5.1 São Itens não financiáveis as despesas não autorizadas nos termos da Lei de Diretrizes Orçamentárias publicada para cada exercício, e ainda: 
 (...) 
f) Contratação ou complementação salarial de pessoal técnico e administrativo ou quaisquer outras vantagens para pessoal de instituições públicas (federal, estadual ou municipal) ; 
 (...) 
h) Pagamento a qualquer título, inclusive bolsa de estudos, a militar ou a servidor público da ativa, ou a empregado de empresa pública ou de sociedade de economia mista, por serviços prestados, inclusive consultoria, assistência técnica ou assemelhados à conta de quaisquer fontes de recurso. 
4.	Não obstante, propôs, face à alegação de que tais atividades teriam sido realizadas fora do horário normal de trabalho, nova diligência à Universidade solicitando documentação comprobatória das atividades realizadas pelos servidores relacionados na peça 20, além das fichas financeiras relativa ao período em que receberam os pagamentos. 	A diligência foi efetuada por meio do Ofício 1920-2016- TCU/SECEX-AM (peça 24) e atendida pelo Ofício 557/2016/GR/UFAM (peça 26) , com o complemento do Ofício 621 /2016/GR/UFAM (peça 27) e os anexos de peças 28 a 30. A Ufam encaminhou relações nominais dos servidores que realizaram atividades de coordenação (peça 26, p. 4-21) e de apoio ao projeto (27, p. 11 a 304) . 
5.	Em pronunciamento da subunidade (peça 31) , o Diretor Substituto entendeu que os pagamentos realizados aos servidores efetivos da área administrativa da Universidade efetivamente afrontaram o disposto no manual operativo do Parfor. Propôs, então, com a concordância da Secretária, a audiência dos Pró-reitores de Administração e Finanças da Ufam (ordenadores de despesa) que autorizaram os pagamentos - Valdelário Farias Cordeiro, Guiomar Ramos Mirandola, Ricardo José Baptista Cavalcante e Armando Araújo de Souza Junior, o que foi acatado pelo Ministro-Relator Bruno Dantas, no Despacho de peça 34. A conduta atribuída aos responsáveis foi a de autorizar os pagamentos a servidores da Ufam com recursos do Parfor, em oposição ao respectivo manual operativo, no subitem 9.5.1, alíneas "f" e "h", ao invés de adotar medidas com vistas a suprir as necessidades de pessoal para a execução do programa de acordo com o preconizado em seus normativos.
6.	As audiências foram realizadas por meio do Ofício 1661/2017-TCU/SECEX-AM (peça 35) , 1662/2017-TCU/SECEX-AM (peça 36) , 1663/2017-TCU/SECEX-AM (peça 37) e 1664/2017-TCU/SECEX-AM (peça 38) . As razões de justificativas apresentadas foram: i) resposta de Armando Araújo de Souza Júnior (peças 45 a 49) ; ii) resposta de Ricardo José Baptista Cavalcante (peça 57) ; iii) resposta de Guiomar Ramos Espíndola (peça 58) ; e iv) Valdelário Farias Cordeiro (peça 59) .
7.	Foi recebida nova manifestação do autor da demanda junto à Ouvidoria do TCU (peça 54) , acrescentando nova denúncia quanto a informações inverídicas que teriam sido prestadas pela instituição nas respostas às diligências (ofícios 557/2016/GR/UFAM e 21/2016/GR/UFAM, ambos subscritos pela então Reitora Márcia Perales Mendes da Silva) , no que tange à informação de que as atividades dos servidores custeados com recursos do programa teriam sido realizadas fora de seus horários de trabalho; além disso, teria havido uso indevido de senha para realizar operações no Siafi e utilização de bolsistas por um tempo expressivo gerando vínculo empregatício com a instituição. 		Na instrução de peça 63, entendeu a Secex-AM não ser conveniente proceder à análise das respostas às audiências, face à eventual ampliação das ocorrências a serem apuradas. Foi proposta inspeção para apuração de possíveis pagamentos indevidos e proposição de medidas de ressarcimento ao erário.
8. 	A inspeção sugerida pela Unidade Técnica não foi realizada. O processo foi movimentado para a SecexEducação em 4/4/2019 face à reestruturação do TCU objeto da Resolução TCU 305/2018. Na instrução desta Unidade (peça 70) , foi proposta a realização de diligências (Ufam e Capes) e oitivas da ex-Reitora Márcia Perales Mendes Silva e de diversos beneficiários dos recursos do Parfor. Considerou-se haver lacunas quanto às informações constantes dos autos, em especial no que tange às responsabilidades acerca das decisões sobre o modelo de execução do Parfor na Universidade, prevendo pagamentos a servidores. Além disso, as oitivas tiveram o propósito de colher a manifestação das pessoas atingidas com eventual decisão desfavorável quanto a possíveis impropriedades cometidas relativas a recebimentos indevidos de recursos relativos a atividades prestadas ao Parfor, na condição de servidores ativos da instituição e com eventual trabalho realizado dentro da jornada normal de trabalho. Nessa instrução, também não foram examinadas as razões de justificativas das audiências já efetuadas, dos Pró-Reitores de Administração e Finanças no período dos pagamentos, tendo em vista o entendimento de que as responsabilizações deveriam ser reavaliadas.
9. 	Examinam-se as respostas às medidas preliminares, bem como às razões de justificativas ainda não tratadas.
EXAME TÉCNICO
Diligência à UFAM
10. 	Em resposta à diligência promovida por esta Secretaria, por meio do Ofício 0699/2019-TCU/SecexEducação (peça 73) de 29/7/2019, a UFAM apresentou as informações de constantes das peças 125 e 126.
11. 	Na diligência foram solicitados informações e documentos, conforme as alíneas "a" a "g" do ofício, cujas respostas são a seguir examinadas.
a) cópia integral em meio eletrônico do processo administrativo, se existente, no qual se tratou da execução do Parfor a partir da adesão ao Acordo de Cooperação Técnica celebrado pela Capes e a Secretaria do Estado de Educação do Amazonas com vistas à implantação do 1º Plano Nacional de Formação de Professores da Educação Básica (Termo de Adesão assinado em 20 de maio de 2009, com vigência de sete anos) ; 
b) cópias de pareceres e despachos de aprovação, pareceres jurídicos, e demais documentos elaborados para a execução do Parfor nos moldes em que foi feito, de 2009 a 2015; 
12.	O Reitor, Sr. Sylvio Mário Puga Ferreira, informa não ter sido localizado o processo administrativo a partir da adesão ao Acordo de Cooperação Técnica, bem como de pareceres, despachos e demais documentos. Entretanto, encaminha expedientes localizados nos arquivos da Coordenação do Parfor, entre eles ofícios da Capes e o próprio Termo de Adesão. 
13.	Análise: a ausência de documentos, não localizados segundo o autor da resposta, dificulta o exame da linha de responsabilidades na concepção e na condução do processo do Parfor na universidade. O teor do Termo de Adesão (peça 126, p. 10-12) com vistas à implantação do 1º Plano Nacional, com vigência de sete anos, nada acrescenta, pois apresenta apenas linhas gerais quanto ao programa. Acerca dos recursos financeiros, estabelece que as despesas correrão por conta de dotações específicas constantes dos orçamentos dos partícipes. Com relação aos ofícios 111/2009 e 117/2009 da Capes (peça 126, pp. 13-18 e 25-34) , tratam de expedientes validando o termo de adesão referente às vagas para o ano de 1999 (ofício 111) , solicitando a confirmação do quantitativo de vagas para os procedimentos posteriores, e enviando cópia do termo de adesão com o anexo relativo ao quantitativo de vagas (ofício 117) . A não localização dos documentos e a ausência de processo administrativo, ainda que arquivado e eventualmente descartado (já que nem houve a menção a existência de um processo) , leva à constatação de que não houve o devido registro e controle dos atos administrativos para a execução do Parfor. A lacuna de informações dificulta o exame aprofundado da matéria, e deve ser considerado o lapso temporal de mais de 10 anos desde os fatos (o início do Parfor em 2009) e o reflexo em possível prescrição da pretensão punitiva do Tribunal.
c) informar do que se trata o processo 23038.031337/2009-83; caso seja relativo ao Parfor, encaminhar cópia integral em meio eletrônico; 
14.	O gestor informa que o processo, citado em documentos constantes dos autos, não é da Universidade, considerando a numeração.
15.	Análise: está correta a informação. O mencionado processo pertence à Capes, tendo sido solicitado acesso no sistema SEI ao processo que foi digitalizado; a análise é realizada adiante.
d) cópias de todos os Termos de Execução Descentralizada relativos às descentralizações de recursos da Capes para a Ufam com vistas ao financiamento do custeio do Parfor, entre 2009 e 2015, bem como dos planos de trabalho e termos de referência anexos aos termos; 
16.	Foram encaminhados diversos documentos fazendo referência aos planos de trabalho e planilhas de cursos relacionados à execução do Parfor (constantes da peça 126, p. 35-271) . 
17.	Análise: A documentação parcial e não organizada em processo administrativo, remetida pelo gestor, tem sua análise dificultada. Entretanto, os documentos apresentados constam também do processo da Capes 23038.031337/2009-83, em ordem cronológica, que é examinado adiante. 
e) informar qual foi a forma de seleção das pessoas para prestarem serviços ao Parfor entre 2009 e 2015 (pessoas pagas com recursos de custeio repassados pela Capes) ; 
18.	O Reitor informou não haver condições de prestar essa informação, devido ao fato de a seleção ter ocorrido em gestões anteriores e de não haver registros na Coordenação do Parfor.
19.	Análise: Depreende-se, novamente, que para execução do Parfor na Universidade não houve o devido zelo em documentar os atos e em regulamentar procedimentos relevantes como a seleção de pessoal para prestar serviços no âmbito do programa.
f) informar se foram utilizados recursos orçamentários próprios além dos repassados por descentralização pela Capes para os pagamentos de pessoas físicas vinculados ao Parfor entre 2009 e 2015; justificar os motivos para usar recursos próprios e os fundamentos para, nesse caso, realizar pagamentos extras pelos serviços prestados por servidores; 
20.	Foi encaminhada planilha com o detalhamento dos recursos utilizados para a execução do Parfor (peça 26, p. 272-280) .
21.	Análise: pela planilha, que lista todos os empenhos desde 2012 destinados ao pagamento de despesas do Parfor, constatam-se diversas fontes utilizadas no custeio das ações, demonstradas na coluna do PI - Plano Interno. Além dos PIs denominados "PARFOR", "PARFOR - INSTITUCIONAL" e "PARFOR (MATRIZ ANDIFES) ", e outros com menção ao programa, incluindo a ação de Formação Inicial Continuada, constam alguns empenhos em outras classificações orçamentárias vinculadas a programas de funcionamento da instituição ou da graduação, para custeio e capital - recursos do orçamento geral da Universidade e a programas do Reuni. No entanto, o valor relativo a esses PIs extra Parfor não é significativo; ou seja, a maior parte das despesas foi realmente com recursos específicos do programa, descentralizados pela Capes.
g) informar qual o procedimento atualmente em vigor para a execução do Parfor, em especial no que tange ao pagamento de serviços prestados pelos próprios servidores, encaminhando cópias de fluxos de processos, rotinas estabelecidas, normativos internos
22.	Atualmente existem, segundo a informação prestada, 24 turmas dos cursos de licenciatura em 18 municípios (peça 26, p. 281) . Não há técnicos administrativos para realizar as atividades dos cursos - todas as atividades administrativas são realizadas pela Coordenação, que cuida da execução orçamentária conforme o Plano de Trabalho aprovado e publicado no Simec, com o acompanhamento da Pró-Reitoria de Planejamento e da Capes. O TED para o exercício de 2019 é o de nº 8387/2019 no valor de R$ 4.975.000,00, segregado conforme as planilhas orçamentárias, para os anos de: 2019 - R$ 1.190.000,00 (peça 26, p. 286-291) ; 2020 - R$ 1.140.000,00 (peça 26, p. 292-297) ; de 2021 - R$ 1.065.000,00 (peça 26, p. 298-303) ; 2022 - R$ 840.000,00 (peça 26, p. 304-308) ; 2023 - R$ 740.000,00 (peça 26, p. 309-313) . O Reitor menciona ainda a Resolução 039/2014-CEG-CONSEP que regulamenta o Parfor.
23.	Análise: dada a afirmação, ainda que não confirmada por um exame aprofundado, de que a instituição não utiliza mais servidores na realização das atividades, não mais persistiria a irregularidade de pagamento indevido. No exame das despesas definidas nas planilhas orçamentárias, para a rubrica "Outros serviços de terceiros - Pessoa Física", verifica-se a informação de gastos com atividades de digitação, reprodução de materiais, organização de documentos, serviços de internet e de revisão ortográfica e gramatical, ações que não demandam conhecimentos específicos de sistemas e procedimentos internos, a exemplo das atividades de liquidação e pagamento feitos no Siafi. Se verídica a informação nas planilhas e no ofício do Reitor, efetivamente não ocorrem mais pagamentos a servidores. Como se verá adiante, no curso do Parfor executado a partir de 2012 já houve esse detalhamento nas planilhas; entretanto, esse não correspondeu à verdade, visto que continuaram sendo efetuados pagamentos por procedimentos da área financeira realizados pelos servidores do setor.
Diligência à Capes
24. 	A diligência foi promovida por meio do Ofício 0700/2019-TCU/SecexEducação (peça 74) de 29/7/2019 e a Capes apresentou as informações de constantes das peças 105 a 113. Foi solicitado o seguinte:
a) informar se houve análise/parecer quanto à regularidade da execução financeira do Parfor na Ufam nos anos de 2009 a 2015, face à competência de fiscalização do órgão definida no item 12.15.1 do Manual, visto que os documentos enviados ao TCU até agora pelo órgão são apenas os relativos à execução física, atestando o cumprimento do objeto por meio de demonstrativos das turmas de professores formados e cursando os diversos módulos ofertados pela Ufam; e 
b) informar quais as normas da execução do Parfor que estavam em vigor no ano de 2009, considerando que o Manual Operativo é de 2014; informar se no normativo em vigor havia a mesma vedação quanto a itens não financiáveis que constam no subitem 9.5.1, alíneas "f" e "h", do atual Manual Operativo
25. 	Quanto à análise da execução do Parfor, a Capes informa que o controle realizado é físico, tendo como objeto o relatório de cumprimento do objeto, consoante o estabelecido no item 10.2 do Manual Operativo: "As instituições Federais de Educação Superior que firmarem Termo de Cooperação com a Capes deverão apresentar sempre, até o dia 31 de janeiro de cada exercício o relatório de cumprimento de objeto"; esse procedimento estaria em consonância com o artigo 9º da Portaria do Ministério da Educação 1.529, de 31/12/2014, a qual estabelece procedimentos relacionados à descentralização de créditos orçamentários: "Art. 9º O órgão ou entidade recebedora dos recursos deverá encaminhar relatório de cumprimento do objeto pactuado até 60 (sessenta) dias após o término do prazo para cumprimento do objeto estabelecido no Termo de Execução Descentralizado".
26.	Portanto, a Capes não examina a regularidade da execução financeira do Parfor nas instituições federais, mas somente a execução física com base no Relatório de Cumprimento do Objeto e nos sistemas de gestão do Programa, quanto aos professores atendidos.
27.	Esclarece que o disposto no item 12.15.1 se aplica somente a bolsas. 
28.	O autor, Diretor de Formação de Professores da Educação Básica substituto, apresenta um histórico do Parfor. Em suma, informa que: i) o programa iniciou em 2009 como uma ação emergencial para atender à Política Nacional de Formação de Profissionais do Magistério da Educação, constantes do Decreto nº 6.755/2009, cujas diretrizes estavam ancoradas no Plano de Metas Compromisso Todos pela Educação, criado pelo Decreto nº 6.094/2007; ii) foram elaborados os Acordos de Cooperação Técnica (ACTs) , firmados entre Capes e Secretarias Estaduais de Educação, com participação das IES por meio de Termos de Adesão aos ACTs; iii) inicialmente a Capes não dispunha de recursos orçamentários, tendo sido necessário utilizar recursos da Secretaria de Educação Básica (SEB/MEC) , e só a partir de 2010 ocorreram as descentralizações da Capes; iv) no início a execução era amparada por normas esparsas, e somente em 2011 foi elaborado o Manual Operativo, com a finalidade da dar transparência e esclarecer os parceiros quanto às regras aplicáveis. Quanto ao conhecimento das regras, incluindo as vedações no uso dos recursos, sustenta que os itens "f" e "h" mencionados integram itens não financiáveis desde o início da implantação, seja por meio de legislação aplicada às transferências voluntárias como pelas orientações enviadas à IES (documento de peça 112) como por meio do próprio Manual Operativo publicado em 2011, e depois pelo Regulamento do Parfor aprovado pela Portaria nº 82/2017. Destaca, por fim, o art. 3º da Portaria Normativa 09, de 30 de junho de 2009, no sentido de que a responsabilidade pela regularidade da execução seria das próprias instituições: "Art. 3º Caberá às Instituições Públicas de Educação Superior participantes do Plano Nacional submeter à CAPES os documentos necessários às liberações dos recursos de fomento, bem como observar exigências legais relavas aos dispêndios e respectivas prestações".
29.	Análise: quanto à competência de fiscalização da Capes, não pode se restringir somente à análise da execução física. Embora seja exigido das instituições executoras, conforme disposto no Manual Operativo, apenas o relatório de cumprimento do objeto, sem menção a prestação de contas da execução financeira, não está excluída a responsabilidade, ou a corresponsabilidade do órgão de fomento quanto à observância do conjunto mais amplo de condições normatizadas, sendo detentor dos recursos orçamentários vinculados ao programa de trabalho de formação de professores das redes de ensino, ainda que descentralizados. No que tange ao item 12.15.1, está correta a contestação da instituição, visto estar contido no capítulo específico sobre bolsas, não podendo se ampliar o seu alcance para as demais condições do Manual Operativo.
30.	Depreende-se haver uma lacuna no controle, no tocante à garantia da regularidade da execução financeira, visto não haver fiscalização do repassador.
31. 	O Termo de Execução Descentralizada, instrumento pelo qual a Capes celebra com os entes federais acordo para viabilizar a transferência de recursos destinados ao custeio do Programa UAB, foi instituído pelo Decreto 6.170/2007, consoante redação alterada pelo Decreto 8.180/2013.
32. 	Os recursos transferidos por meio de TED se sujeitam às condições estabelecidas no Decreto 825, de 28 de maio de 1993, que estabeleceu normas para a programação e execução orçamentária e financeira dos orçamentos fiscal e da seguridade social, notadamente aquelas disciplinadas no Capítulo II (Da Descentralização Orçamentária) . Por sua vez, o Ministério da Educação regulamentou os procedimentos a serem observados para a formalização de suas descentralizações orçamentárias, por intermédio da Portaria 1.529/2014, da sua Secretaria Executiva. 	A alocação dos recursos financeiros transferidos deve não somente observar as exigências gerais fixadas no Decreto 825/1993 e na Portaria 1529, mas também obedecer a cláusulas específicas dispostas nos próprios instrumentos de TED. Há ainda a necessidade de se respeitar regras constantes das chamadas públicas que a Capes realiza em alguns programas.
33.	Já houve discussão nesta Corte de Contas acerca da competência da Capes, no caso de outro programa executado mediante descentralização de créditos para as IFES, o Sistema Universidade Aberta do Brasil - UAB. Na consolidação das auditorias realizadas no âmbito da FOC (Acórdão 1074/2019 - Plenário, Relator Ministro Walton Alencar Rodrigues) , foi consignado que o principal fator que propiciava irregularidades na execução por parte das Universidade Federais seria a ausência de controle efetivo por parte da Capes sobre a execução financeira dos recursos transferidos; apontou-se que não existiam mecanismos efetivos de fiscalização para verificar a regularidade dos gastos, além da previsão foram quanto ao relatório de cumprimento do objeto. Nesse sentido, foi registrado um achado de auditoria específico ("irregularidades do sistema de prestação de contas dos recursos UAB") , detalhando as lacunas do modelo de controle amparado somente na: i) verificação do relatório de cumprimento do objeto (que foca apenas na execução física) ; e ii) prestação de contas do ente beneficiário no seu relatório de gestão (que efetivamente não trazem detalhamentos necessários e úteis) . Esse modelo observa a Diretriz 02/2014, aprovada pela Comissão Gestora do Siconv, que estabelece que "a descentralização de créditos entre órgãos e/ou entidades integrantes do Orçamento Fiscal e da Seguridade Social da União não configura a transferência de responsabilidade pela execução da ação orçamentária objeto da avença" e dispõe ainda:
Dessa forma, a responsabilidade pela execução dos créditos descentralizados e dos recursos repassados é compartilhada entre os órgãos participantes do Termo de Execução Descentralizada, sendo a Unidade Descentralizadora responsável pelo acompanhamento e fiscalização, principalmente quando envolver a execução de políticas públicas, e a Unidade Descentralizada responsável pela operacionalização dos créditos e execução dos recursos repassados.
A prestação de contas aos órgãos de controle, por meio do Relatório de Gestão, deve ser feita pela Unidade Descentralizadora, no que se refere à consecução dos objetivos pretendidos com a descentralização, e pela Unidade Descentralizada, no que se refere à execução dos recursos repassados.
Deve ficar claro que a prestação de contas aos órgãos de controle não se confunde com a prestação de contas que a Unidade Descentralizada deve realizar à Unidade Descentralizadora, de modo que esta possa avaliar se foram atendidos os objetivos da descentralização.
O escopo e a profundidade dessa prestação de contas devem ser definidos pelas Unidades envolvidas em cada caso concreto, no âmbito do respectivo termo de execução descentralizada, a depender do objeto da descentralização dos créditos.
Ademais, principalmente nos casos relacionados à execução de políticas públicas, o plano de trabalho deve conter elementos mínimos necessários para a avaliação da adequação da proposta, com a definição do objeto, das metas a serem alcançadas, das etapas e dos recursos envolvidos, permitindo o adequado acompanhamento por parte da Unidade Descentralizadora, de forma a garantir a tempestiva e a eficaz realização da política pública
34.	Destacou a equipe, no relatório de auditoria, ainda, não haver uma regulamentação geral no que tange a prestações de contas de recursos descentralizados; tanto o Decreto 6170/2007, que introduziu o instrumento do TED a partir da alteração dada pelo Decreto 8180/2013, quanto o Decreto 825/1993, que trata das normas de programação e execução orçamentária e financeira dos orçamentos fiscal e da seguridade social, são insuficientes, e apenas a mencionada Diretriz 02/2014 estabeleceu alguns parâmetros. Assim, entendeu que " a Capes, na condição de Unidade Descentralizadora, que detém o conhecimento pormenorizado sobre a normatização do programa UAB, devendo naturalmente competir-lhe apreciar a aplicação dos recursos em sua plenitude, não cabendo a supressão total ou parcial dessa responsabilidade"; assim, não pode ser dispensada a análise da execução financeira, entendimento pacificado no TCU, a exemplo das seguintes deliberações:
A comprovação da boa e regular aplicação de recursos públicos transferidos mediante convênio e outros instrumentos congêneres evidencia-se mediante a execução física e a execução financeira da avença, acompanhada do nexo de causalidade entre uma e outra.
 (Acórdão 3223/2017-TCU-Segunda Câmara; Relator: Marcos Bemquerer) 
A inovação trazida pela Portaria MinC 58, de 10/05/2016, que alterou a sistemática de análise de contas estabelecida pela Portaria MinC 86, de 26/08/2014, dispensando a análise financeira de projetos cujo valor captado seja igual ou inferior a R$ 600.000,00, ainda que seja verificado o cumprimento do objeto, impede o estabelecimento do nexo causal entre os recursos recebidos e as despesas realizadas no ajuste, não obedecendo, assim, ao princípio da boa e regular prestação de contas.
 (Acórdão 1950/2016-TCU-Plenário; Relator: Marcos Bemquerer) 
35.	O caso do Parfor é similar, contando com normas próprias, porém também não contempla a exigência de prestação de contas da execução financeira por parte das instituições descentralizadas. Nesse sentido, determinações efetuadas na deliberação referida podem subsidiar proposições semelhantes, mas para recursos do Parfor. Tal avaliação deverá ser efetuada quando da proposta de mérito.
36.	Além disso, deverá ser avaliada possível ciência à Universidade visando ao aperfeiçoamento dos controles administrativos para garantir que a aplicação de recursos oriundos de descentralizações, ainda que os normativos exijam somente entrega de relatórios de cumprimento de objeto, seja executado em consonância com os normativos aplicáveis à execução financeira. 
37.	Trata-se de uma responsabilidade compartilhada. A Ufam, como executora e recebedora dos recursos orçamentários, tendo recebido a delegação para aplicar os recursos de maneira a atingir os objetivos estabelecidos nos Planos de Trabalho, é a instância primeira a zelar pela regularidade dessa execução. Assim, serão propostas também medidas corretivas tendentes a diminuir os riscos de utilização indevida dos recursos, bem como será avaliada a responsabilidade pelos fatos ocorridos.
Análise do processo 23038.031337/2009-83
38.	Solicitou-se à Capes, considerando que não está implementada a consulta pública de processos do SEI no órgão, o acesso ao processo administrativo mencionado, que trata da adesão da Ufam ao Parfor e dos repasses efetuados à Universidade no âmbito do Parfor 2009-2015. As peças do processo digitalizado foram juntadas (peças 134 a 136) e a análise trouxe alguns elementos relevantes para o exame de mérito, a seguir descritos.
39.	O Termo de Adesão (peça 134, p. 5 - 7) , foi assinado pelo Reitor Hidembergue Ordozgoith da Frota, com a ciência do Presidente da Capes, Sr. Jorge Almeida Guimarães, na data de 20/5/2009, e o Acordo de Cooperação 002/2009, mais amplo, foi assinado em 28/5/2009 pelo Presidente da Capes e pelo Secretário de Estado da Educação e Qualidade do Ensino, Sr. Gedeão Timóteo Amorim (peça 134, p. 15 - 19) . Após, houve a publicação no DOU de 1/7/2009, da Portaria Normativa do Ministério da Educação 9, de 30/6/2009 (peça 134, p. 24) , que instituiu o Plano Nacional de Formação de Professores da Educação Básica, estabelecendo responsabilidades das instituições participantes. Entre os dispositivos, destaca-se: no art. 2º. Inciso II, define-se o fomento às IPES para os programas emergenciais, por meio de repasses da Capes e do FNDE, concedidos na forma de bolsas (alíneas "a", "b" e "c") , apoio técnico e/ou financeiros aos Estados, Distrito Federal e Municípios (alínea "d") e recursos de custeio às IPES (alínea "d") ; no art. 3º, estabelece-se que cabe às IPES observar as exigências legais relativas aos dispêndios e respectivas prestações de contas. Portanto, constata-se que, desde o início estava assente a responsabilidade da Ufam na regular aplicação dos recursos
40. 	As liberações sucessivas ocorreram tendo por base planilhas de cursos e vagas definidas pela Ufam (peça 134, p. 36) . Observa-se, no que tange à primeira liberação de recursos, para o ano de 2009, que a Capes forneceu orientações à Ufam (Ofício 0146/2009/DEB/CAPES, de 24/8/2009, peça 134, p. 35-44) : i) necessidade de preenchimento do Plano de Trabalho/Termo de Referência para cada curso; ii) exigência do envio de pesquisas de preços para cada natureza de despesa orçada; iii) endereços eletrônicos para dirimir dúvidas no preenchimento; iv) formulário padrão do Termo de Cooperação - antigo TED; v) instruções anexas ao termo de cooperação firmado com o FNDE, indicando que a entidade executora deveria, entre outros, "comprovar o bom e regular emprego dos recursos recebidos, bem como dos resultados alcançados" (item e) , "prestar contas dos recursos, integrando as contas anuais a serem apresentadas aos órgãos de controle interno e externo [...]" (item h) e "apresentar relatório descritivo, ao FNDE, ao final da execução" (item i) ; vi) formulário padrão para o Plano de Trabalho/Termo de Referência; vii) instruções para o preenchimento do Plano de Trabalho/Termo de Referência, entre as quais consta, no que se refere ao orçamento (item 2) , que a instituição "deverá juntar, por natureza de despesa, o orçamento detalhado, devendo trazer elementos capazes de propiciar a avaliação dos custos pela Capes e FNDE, considerando os preços praticados no mercado. No entanto, esse orçamento detalhado não consta desse processo, não havendo evidências de que tenha sido elaborado pela Ufam para qualquer um dos repasses da Capes, nem de que tenha sido realmente exigida por esta; nesse detalhamento, deveria constar explicitamente que parcela dos recursos foi destinado ao pagamento de serviços prestados pelos próprios servidores. Importa mencionar ainda a ineficácia da previsão de prestar contas ao controle interno e externo: seria por meio do instrumento da prestação de contas da Universidade, de escopo muito mais abrangente, impróprio para análises detalhadas da execução financeira da aplicação de recursos do Parfor. Como já mencionado, trata-se de uma lacuna no controle. 
41.	Destaca-se que em 2009, por falta de dotação orçamentária da Capes, os recursos foram repassados por meio de termos de cooperação pelo FNDE, na Ação Orçamentária 6333 (Apoio à Capacitação e Formação Continuada de Professores e Profissionais da Educação Básica) do Programa 1448 (Qualidade na Escola) .
42.	Seguem, no processo da Capes, os documentos relativos a todas as descentralizações efetuadas no período de 2009 a 2015. Pelo exame dos recursos alocados na natureza de despesa 33.90.36 (serviços de terceiros pessoa física) , que foi a rubrica utilizada para o pagamento dos técnicos administrativos da Ufam, extrai-se o seguinte:
42.1	De início, observa-se, nos respectivos planos de trabalho/termos de referência, que na rubrica 33.90.39 - "Outros Serviços de Terceiros - Pessoa física" consta a discriminação dos itens "Serviços prestados apoio/elaboração" e "Diárias". Veja-se, por exemplo, o caso do primeiro Termo de Cooperação, no valor de R$ 70.048,00 em custeio, cujo valor previsto para rubrica 39 foi de R$ 39.148,00 (peça 134, p. 52) . Não há informações acerca da unidade utilizada para a especificação da quantidade, presumindo-se que fossem pessoas/mês. No primeiro Termo, são 20 unidades no valor de R$ 860,00 cada. Verifica-se também, em todos os eventos de liberação, que a Capes realiza uma análise sumária do Termo de Cooperação, em que verifica o atendimento de requisitos formais da documentação; o parecer é sempre pela aprovação, "alertando que a instituição deve apresentar ao órgão descentralizador do crédito orçamentário, relatório final, segundo as normas vigentes" (peça 134, p. 55) . Resta evidenciado que não há uma análise detalhada quanto à regularidade do orçamento apresentado nos diversos itens de despesa. Quanto ao relatório final, consta o Relatório de Acompanhamento dos Cursos relativos ao semestre 2009/2 (peça 135, p. 149) .
42.2	Em dezembro de 2009 a Pró-Reitoria de Ensino da Graduação encaminhou ao Diretor de Educação Básica Presencial da Capes expediente informando que estariam sendo reenviados planos de trabalho e planilhas orçamentárias dos cursos iniciados em 2009/2, devido à mudança dos valores de diárias e passagens, alocados na rubrica 33.90.36, que passaram para a rubrica 33.90.14, que teria ocorrido após consulta ao FNDE. Assim, seguem-se todos os planos de trabalho relativos ao ano de 2009, alterados. Constata-se que esses planos passaram a não ter previsão orçamentária na rubrica 33.90.36, como se constata na peça 135, pp. 21, 27, 33, 39, 45, 51, 57, 63, 69, 75, 81, 87, 99, com exceção do termo de p. 93 da peça 135, embora tenha havido pagamentos aos servidores, conforme peça 20, p. 1-2. Verifica-se que, para manter os valores alocados inicialmente, o cálculo considerando o valor de R$ 177,00 para cada diária, resultou em quantidades fracionadas, por exemplo, no plano relativo ao curso de Licenciatura Indígena, foram 50,44 diárias (peça 135, p. 99) . Pode-se inferir que houve mera adequação formal, e que o valor só poderia ser utilizado para pagamento de diárias de servidores; entretanto, não há evidências das causas da alteração e das tratativas realizadas para a revisão orçamentária. As planilhas orçamentárias são assinadas pela Reitora, Sra. Márcia Perales Mendes Silva, e a informação da troca de rubrica para o FNDE é efetuada pelo Diretor de Educação Básica Presencial da Capes. A razão pela qual houve a alteração, passando a indicar valores zerados para os serviços de pessoa física não está no processo.
42.3	A Procuradoria Federal analisou a legalidade do Termo de Cooperação Simplificado para o exercício de 2010, opinando pela aprovação, por considerar que as minutas preenchiam os requisitos legais (peça 135, p. 113) .
42.4	De acordo com a Nota Técnica 05/2010 DEB/CAPES, a partir do exercício de 2010, os recursos de custeio passaram a ser originados da Capes, na Ação 6333 e na Ação 20CV - Fomento de Estudos e Pesquisas para o Desenvolvimento da Educação Básica - e não mais do FNDE. Além disso, todo o atendimento às instituições passou a ser responsabilidade desse órgão. Em abril de 2010, a Capes informa a Ufam acerca da dotação orçamentária e dos procedimentos para a continuidade do Parfor, além de encaminhar a Portaria Capes 58/2010, que dispunha sobre a utilização dos recursos e preenchimento dos formulários (peça 135, p. 116-117) , e informar o contato para a resolução das dúvidas. Seguem-se os formulários que deveriam ser preenchidos pelas IPES (peça 135, p. 118-135) : i) Relatório de Acompanhamento Físico/Financeiro; ii) Planilha Orçamentária; iii) Termo de Cooperação Simplificado; iv) Anexo ao Termo de Cooperação (compromissos do executor) ; v) Termo de Compromisso (indicando haver condições de executar o crédito orçamentário) ; vi) Plano de Trabalho/Termo de Referência; vii) Plano de Aplicação; Planilha Orçamentária.
42.5	Consta no processo a orientação dada pela Capes às IFES quanto à gestão dos recursos do Parfor para o ano de 2010 (peça 135, p. 137-140) . Entre os itens destaca-se o título relativo aos itens não financiáveis, incluindo, entre outras, as seguintes alíneas: "b) contratação ou complementação salarial de pessoal técnico e administrativo ou quaisquer outras vantagens para pessoal de instituições públicas (federal, estadual ou municipal) [...]; Pagamento, a qualquer título, a servidor da administração pública ou empregado de empresa pública ou de sociedade de economia mista por serviços de consultoria ou assistência técnica, conforme determina a Lei de Diretrizes Orçamentárias da União". 
42.6	Segue-se a documentação relacionada aos cursos de 2010. De acordo com a planilha orçamentária da peça 135, p. 153, o valor do orçamento para a rubrica Serviços de Terceiros - Pessoa Física - foi de R$ 319.000,00, o que foi aprovado pela Capes em maio de 2010 (peça 135, p. 154) . O valor total foi de R$ 1.334.833,00. Não constam os demais documentos em relação a essa parcela; segue no processo o encaminhamento do pedido de complementação para 2010, no valor de R$ 1.181.201,80, e do Termo de Referência relativo a 2011 (custeio) e 2010 (capital) no valor de R$ 5.178.866,00. No caso da complementação, o valor constante da rubrica 33.90.36 é de R$ 368.000,00 (peça 135, p. 156) , tendo sido aprovado pela Capes (peça 135, p. 162) ; no caso de 2011, o valor dessa rubrica é de R$ 780.000,00 (peça 135, p. 163) e foi também aprovado pela Capes (peça 135, p. 172) . Seguem-se documentos sobre problemas orçamentários, e em maio de 2011 a Capes cobra da Ufam o Termo de Referência e Plano de Trabalho (peça 135, p. 186) . Em junho de 2011, a Ufam envia a documentação (Ofício 49/2011, peça 135, p. 187-200) , relacionada ao período de execução de junho/2011 a dezembro/2014. Os documentos são assinados pela Reitora, Sra. Márcia Perales. Abrangem a descrição dos cursos, das turmas e das vagas; a especificação do orçamento já repassado e a repassar; o cronograma físico-financeiro; o Plano de Aplicação, plurianual, em que foi definido o valor de R$ 572.128,00 para Serviços de Terceiros - Pessoa Física em 2011, R$ 662.500,00 em 2012, R$ 805.000,00 em 2013 e R$ 900.500,00 em 2014. O Termo de Cooperação foi assinado em julho/2011 pela Reitoria (peça 135, p. 210) ; importa mencionar as obrigações que constaram desse termo, dentre outras: "c) cumprir as normas técnicas e diretrizes expedida pela DEB/CAPES; [...] e) manter à disposição da CAPES, bem como dos órgãos de controle, por período de, no mínimo, 10 anos, em conformidade com a Portaria Interministerial nº 127/2008 e suas alterações, toda a documentação referente à fiel execução deste Termo de Cooperação; f) Comprovar o bom e regular emprego dos recursos recebidos, bem como dos resultados alcançados".
42.7	Os Termos de Referência, um para cada exercício, seguem no processo, e são assinados pelo Coordenador Geral do Parfor, Sr. Francisco Evandro Oliveira Aguiar. Na primeira parcela, de 2011 (peça 135, p. 213-217) , verifica-se, na respectiva planilha orçamentária, que os valores destinados a pessoas físicas, no total de R$ 741.847,00, abrangem os itens: Serviços de Apoio - Execução; Serviços Técnicos - Instrutores; Serviços Técnicos - Planejamento; Serviços Técnicos - Coordenação; Serviços Técnicos - Supervisão. Esse Termo foi aprovado pela Capes por meio do Parecer Técnico 112/2011 (peça 135, p. 218-219) .
42.8	No terceiro volume do processo (peça 136) , consta a documentação para a execução do Parfor de 2012 a 2014, em que ocorreram ajustes devidos a novas turmas implantadas, cujo controle é efetuado no sistema denominado Plataforma Paulo Freire. Percebe-se, pela previsão orçamentária para 2012 na Ação 20RO - Concessão de Bolsas de Apoio à Educação Básica, que a Ufam é uma das instituições com maior execução do programa (previsão de R$ 7,4 milhões em bolsas) , só perdendo para a UFBA (com R$ 18,3 milhões) e a UFPA (com R$ 12,5 milhões) ;
42.9	Os Termos de Referência e demais documentos, para cada período, constam nas seguintes páginas: 2012: p. 29-55; 2013: p. 56-98; 2014: p. 99 - 152. Em todos os exercícios há também termos complementares, para ajuste das matrículas efetuadas em segundo semestre.
42.10	Para o ano de 2012, foi definido, na planilha orçamentária, o valor de R$ 161.760,00 para as despesas com Pessoa Física, descritas como "Instrutoria" e "Planejamento/Execução" (p. 33) . Tais valores foram glosados no Parecer Técnico 141/2012 - CAF/CGDOC/DEB (p. 34-35) datado de 22/5/2012, no âmbito da Capes. A justificativa está no item 4, transcrito a seguir:
4. Foi constatado que há itens lançados em "Pessoa Física" como "Instrutoria e Planejamento/Execução" que, de acordo com a legislação, são vedados pelo programa PARFOR, a não ser se forem devidamente justificados. Desse modo, decidiu-se por glosar as referidas despesas que somam um total de R$199.046,00 (cento e noventa e nove mil e quarenta e seis reais) . Caso essas despesas sejam plenamente justificadas, o pagamento será realizado mediante a apresentação de Termo de Referência complementar.
42.11	Os recursos foram descentralizados sem os valores de pessoa física. No entanto, os recursos glosados foram remanejados pela Ufam, conforme Termo de Referência de p. 41-42, no qual foi previsto, na planilha orçamentária, para pessoa física, o valor de R$ 48.000,00, com a descrição "Prestação de serviços em cursos e concursos (Pré-inscrição Extra Plataforma) " e "Prestação de serviços em cursos e concursos (Matrícula dos alunos nos Municípios) ", sendo a unidade "pessoa/hora/dia". No Parecer de análise desse remanejamento - Parecer 191/2012 (p. 46-47) , foi aprovada a nova composição, e constou item com o seguinte esclarecimento:
5. Conforme consta nas orientações para utilização dos recursos do PARFOR, é vedada a "Contratação ou complementação salarial de pessoal técnico e administrativo ou quaisquer outras vantagens para pessoal de instituições públicas (federal, estadual ou municipal) " com recursos do PARFOR, ou seja, qualquer pagamento ou complementação salarial a servidores públicos do quadro técnico-administrativos constituiria irregularidade à luz da referida normatização do programa, sendo de inteira e total responsabilidade de seus executores quando houver a fiscalização realizada pelos órgãos competentes no âmbito da administração pública federal.
42.12	Infere-se, a partir da menção à inviabilidade de pagamentos a servidores públicos, que a glosa foi relacionada a isso. Na nova planilha em que remanejou o valor glosado, a descrição para as despesas com pessoa física leva a entender que os pagamentos foram para atividades de matrícula dos alunos, em tese não realizadas por servidores. Está evidenciado que, ainda que pudesse haver alguma dúvida quanto à vedação, essa teria sido dissipada a partir da glosa efetuada neste exercício e do parecer da Capes, a Administração da Ufam, incluindo o Coordenador Geral do Parfor e a Reitora, que assinaram os termos de planilhas orçamentárias, tiveram expressa ciência da irregularidade de continuidade no pagamento de servidores.
42.13	Nos repasses seguintes, incluindo o complementar de 2012, a descrição para os serviços de terceiros pessoa física passou a ser "Prestação de serviços em cursos e concursos (Matrícula dos alunos nos Municípios) " (p. 43) , "Prestação de serviços em cursos e concursos (Seleção dos alunos nos Municípios) " (p. 60) , "Serviços de Terceiros - Pessoa Física Diárias (p. 72) , "Outros serviços de pessoa física" (p.108 e 143) . ) . Destaca-se que nestes dois últimos, relativos ao ano de 2014, houve mudança no formulário - o Termo de Referência que consta do processo foi gerado no ambiente da Plataforma Paulo Freire; no entanto, não há o detalhamento do item de despesas com pessoa física, apenas o termo genérico "Outros serviços de terceiros - pessoa física", o que permite concluir que houve um retrocesso no controle dessa despesa.
42.14	Em síntese, verifica-se que os valores previstos nos Planos de Trabalho/Termos de Cooperação para o item 33.90.36 - Outros Serviços de Terceiros Pessoa Física, não obstante as condições constantes das normas e do Manual Operativo a partir de sua edição quanto a impossibilidade de pagar servidores, vinham sendo aprovados pela Capes até o exercício de 2012, em que foram efetivamente glosados devido à impropriedade. A partir daí a Ufam passou a usar outra descrição nos planos encaminhados à Capes, que remetiam à interpretação de que eram serviços efetuados por terceiros não vinculados à Universidade. Entretanto, continuaram sendo efetuados pagamentos aos servidores, conforme a documentação enviada pela Universidade (peças 20, 26 a 30) . Cabe, outrossim, propor audiência do Coordenador Geral do Parfor, que assinou os termos de referência de 2012 e 2013, Sr. Paulo Rogerio da Costa Couceiro, e o que assinou os termos de 2014, Sr. Sidney Netto, além da própria Reitora, Sra. Márcia Perales, que assinou planilhas orçamentárias de remanejo dos recursos do semestre 2009/2 e tinha ciência dos pareceres da Capes quanto às glosas e das informações sobre as vedações. 
Análise da oitiva da Reitora
43.	 Em resposta à oitiva promovida, por meio do Ofício 0701/2019-TCU/SecexEducação (peça 75) de 29/7/2019, a Sra. Márcia Perales Mendes Silva, após deferimento de pedido de concessão de prazo, apresentou o documento de peça 131.
44. A responsável manifesta-se sobre a suposta prestação de informações inverídicas em resposta à diligência efetuada, por ter afirmado que os técnicos que receberam recursos do Parfor estariam realizando suas atividades fora de sua jornada regular de trabalho.
45. São duas frentes argumentativas.
46. Discorre, em primeiro lugar, sobre a natureza de suas atribuições e competência, afirmando que, segundo o Estatuto da Ufam, os poderes tanto deliberativos e normativos como até mesmo os executivos são distribuídos entre diversas instâncias, no âmbito de uma estrutura complexa e vultosa, não sendo nela concentrados. Outros gestores possuiriam competência legal para tomar decisões no âmbito de suas áreas de atuação. Entretanto, enquanto as competências decisórias são distribuídas, a competência de representação e de comunicações para outros órgãos e instituições externas seriam atribuídas ao titular máximo, no caso, à Reitora. 
47.	 Assim, com base nessa premissa, informa que a resposta enviada ao TCU nos ofícios 557/2019/GR/UFAM e 621/2019/GR/UFAM teve por escopo encaminhar tabelas extensas, resultando em mais de 800 páginas, elaboradas pelos setores competentes da UFAM, nas quais foram relacionados os servidores que receberam recursos do Parfor, com discriminação de valor, objeto de pagamento, ordem de despesa, nome do beneficiário, horas trabalhadas no projeto (nº de horas  trab/dia; dia trab/mês e horário) , além de informações financeiras (ordens bancárias) ; essas informações, de ordem técnica-operacional, foram coletadas e reunidas pela responsável, e seria óbvia a impossibilidade de conferir no detalhe todo o conjunto de dados, tampouco lhe caberia controlar ponto dos servidores e conferir informações prestadas pelas chefias imediatas. Além disso, pelo pressuposto da confiança, materializado no princípio da presunção da legitimidade e veracidade dos atos administrativos, não caberia à Reitora duvidar do trabalho das áreas e sim encaminhar as informações e asseverar que foram colhidas em concordância com os objetivos.
48.	 Traz deliberações do Tribunal nas quais é excluída a responsabilidade dos dirigentes máximos por irregularidades que só poderiam ser detectadas em completa e minuciosa revisão dos atos administrativos (Acórdão 1529/2019-TCU-Plenário, Min. Benjamin Zymler; Acórdão 3013/2012-TCU-Plenário, Min. Walton Alencar Rodrigues) . Assim, reconhece que pode haver inconsistências nas informações prestadas, mas que não pode ser responsabilizada por isso.
49. Em segundo lugar, apresenta argumentos para justificar o modelo de execução do Parfor. Informa que o Parfor, como programa emergencial instituído em 2009, mas com antecedentes políticos anteriores, já no PNE definido na LDB de 1996, trouxe um grande desafio às universidades brasileiras: o de formar em dez anos todos os professores das redes de ensino que não tivessem habilitação nas licenciaturas, e no estado do Amazonas o deficit era muito grande, acrescido das dificuldades de acesso nas regiões ribeirinhas, o que denominou de "caos educacional".
50.	 No fim do mandato da reitora anterior, estariam sendo atendidos 6409 alunos em 174 turmas distribuídas em 33 municípios do estado, exigindo a mobilização de 644 professores, correspondendo ao funcionamento de cinco unidades descentralizadas da UFAM, "enquanto essas unidades do interior são administradas por um corpo técnico administrativo próprio, concursado, capacitado com experiência nas atividades de registro e controle acadêmicos, o PARFOR, por sua natureza emergencial e transitória, não possuía equipe técnica própria, impondo à UFAM recorrer à estrutura própria das atividades ordinárias" (peça 131, p.7) .
51.	Sustentou a necessidade de continuidade do modelo do Parfor em sua gestão, face à complexidade administrativa, por diversas razões, incluindo: o "custo amazônico"; a insuficiência dos recursos da Capes, face às altas tarifas de voos aéreos necessários; a necessidade de utilizar a fundação de apoio (Unisol) , exigindo recursos extras para a remuneração dos serviços e dos encargos trabalhistas; a necessidade de segurança no uso dos sistemas de TI de registro acadêmico, exigindo o uso de servidores da UFAM e não funcionários temporários. Assim, a decisão foi de utilização dos servidores para a realização das tarefas específicas, complexas e que demandavam acessos por senha aos sistemas. Sustenta que não havia possibilidade diversa para a continuidade do programa naquele momento.
52.	Análise: Trata-se de oitiva realizada junto à ex-gestora para colher sua manifestação quanto à alegação do autor da denúncia na Ouvidora, de que teria prestado informação inverídica; portanto, não foi atribuída qualquer irregularidade em sede de audiência e não se lhe imputou responsabilidade por eventual inconsistência nas relações de pagamento enviadas ao TCU. Tem razão a responsável quando alega a inviabilidade de conferir detalhadamente todos os atos administrativos.
53.	 O objeto da oitiva foi adstrito à declaração efetuada ao final do item 1 do Ofício 557/2016/GR/UFAM (peça 26) , onde afirma de forma categórica que servidores da Ufam realizaram atividades "fora do horário normal de trabalho não causando prejuízo institucional". Não se espera que a ex-Reitora fosse conferir todos os registros, mas a informação prestada poderia se resumir a encaminhar as planilhas, sem esse caráter assertivo e declaratório quanto ao cumprimento da jornada fora do trabalho. Não obstante, como já mencionado, não se trata de imputação de responsabilidade. Considera-se, outrossim, que a responsável não está refutando a possibilidade de haver inconsistências nas relações apresentadas.
54.	 Quanto ao segundo ponto, a ex-gestora traz informações sobre as circunstâncias da execução do programa, em especial a necessidade de contar com servidores da Ufam para garantir a eficácia e a segurança dos registros acadêmicos, alegações que podem subsidiar o exame de mérito. De fato, está assente que o programa demandou muito trabalho adicional da equipe, em função de sua complexidade, de sua logística e da sua abrangência.
Análise da oitiva dos servidores recebedores de recursos
55.	 Examinam-se a seguir as respostas às oitivas efetuadas junto a diversos recebedores de recursos do programa, cujos expedientes estão detalhados no quadro a seguir: 
	Servidor
	Ofício da oitiva
	Resposta

	Cláudio César dos Santos Duarte
	Ofício 0702/2019-TCU/SecexEducação (peça 76) 
	Peça 116

	Zuila Paulino Cavalcante
	Ofício 0703/2019 - SecexEduc (peça 77) 
	Peça 114

	Cleide Maria da Silva Leal
	Ofício 704/2019-TCU/SecexEducação (peça 78) 
	Peça 98

	Juarez Pinto Moreira
	Ofício 0710/2019 - SecexEduc (peça 84) 
	Peça 132 

	Jardel Eric Silva Pimentel
	Ofício 0706/2019 - SecexEduc (peça 80) 
	Peça 123

	Roberto Luiz Bezerra
	Ofício 0707/2019 - SecexEduc (peça 81) 
	Peça 101

	Aldari Andrade da Silva
	Ofício 0708/2019 - SecexEduc (peça 82) 
	Peça 127

	Aldery Nonato Vieira de Lima
	Ofício 0709/2019 - SecexEduc (peça 83) 
	--

	Cecília Maria dos Santos
	Ofício 0705/2019 - SecexEduc (peça 78) 
	Peça 117

56.	 As oitivas foram efetuadas para permitir a oportunidade de os beneficiários se manifestarem quanto às alegações objeto da Representação, em especial a afirmação de que as atividades realizadas em prol do Parfor não foram fora da jornada de horário regular, condição que foi sustentada pelos responsáveis para justificar o pagamento. Transcreve-se a seguir os itens constantes em cada um dos ofícios de oitiva, com os argumentos e a análise de cada resposta.
35.1.2)	ao servidor Cláudio César dos Santos Duarte, CPF XXX.082.802-XX: manifestar-se quanto à alegação de que não teria executado as atividades do Parfor em horários distintos da sua jornada de trabalho regular como servidor da Ufam, pela inviabilidade, em tese, de exercer atividades fora dessa jornada, considerando outros vínculos com faculdades privadas; em 2014 e início de 2015 (até fevereiro) , nos meses alocados ao Parfor, teria cumprido jornadas semanais de até 74 horas (40h na Ufam, 10h para o Parfor e 24h na faculdade Dom Bosco) . Além disso, não teria sido visto trabalhando fora do horário da sua jornada na universidade, nos meses em que 
esteve alocado ao Parfor no ano de 2014; encaminhar documentação comprobatória, se houver, das atividades desenvolvidas e dos horários dessas atividades, para o programa. Os pagamentos (ordens bancárias) pelo Parfor no período examinado nos presentes autos estão detalhados a 
seguir:
	CLAUDIO CESAR DOS SANTOS DUARTE

	Ano
	01-Jan
	02-Fev
	03-Mar
	04-Abr
	05-Mai
	06-Jun
	07-Jul
	08-Ago
	09-Set
	10-Out
	11-Nov
	12-Dez
	Total

	2010

	1.000,47
	1.000,47

	2011
	1.000,47
	1.000,00

	2.000,47
	1.000,00
	1.000,00
	1.000,00
	1.000,10
	1.000,10
	1.000,00
	10.001,14

	2012
	1.000,00
	1.000,00

	1.000,00
	1.000,00
	1.000,00

	1.000,00
	6.000,00

	2013
	1.000,00
	1.000,00

	1.000,00
	1.000,00

	1.000,00
	5.000,00

	2014
	1.000,00
	1.000,00

	1.000,00
	 
	1.000,00

	1.000,00
	5.000,00

	2015
	1.000,00
	1.000,00

	1.000,00
	1.000,00

	4.000,00

57.	 O servidor informa, em sua resposta, que exerce e exercia à época o cargo de Contador, trabalhando das 8:00 às 12:00 e das 14:00 às 18:00. Foi convidado pelo Coordenador e pelo Diretor do Setor Financeiro do Programa para exercer atividades análogas às de seu cargo efetivo, basicamente de liquidação de despesas, que seriam remuneradas por um valor a título de gratificação. Alega que seu compromisso fora de alocar duas horas por dia, geralmente no intervalo do almoço ou de manhã quando chegava mais cedo, ressaltando que as atividades do Parfor nunca afetaram suas atividades normais. Quanto à possível carga horária excessiva, justifica que o trabalho na Faculdade Dom Bosco era no período noturno, conforme declaração do Departamento de Pessoal que junta, indicando que sua jornada de trabalho era das 18:30 às 22:00 (peça 116, p.5) . Informa não possuir documentação comprobatória das atividades realizadas pois não possuía ingerência ou poder de mando, sendo apenas um colaborador, e que apenas executava as tarefas determinadas pela Coordenação, não assinando documentos.
58.	 No que tange aos pagamentos recebidos, sustenta que são relativos a trabalho efetivamente realizado, tendo recebido de boa-fé, não tendo ciência de qualquer irregularidade. Nesse sentido, traz jurisprudência quanto à inviabilidade de devolução desses valores (sentença da 3ª Turma do TJDF) .
59.	 Análise: Verifica-se que o servidor não alocava integralmente as 10h que seriam dedicadas ao Parfor, por semana, ainda que tenha alegado não ter havido prejuízo às atividades normais de seu cargo na Ufam. Nas duas formas apontadas - às vezes, parte do intervalo de almoço e às vezes chegando uma hora antes - não há o cumprimento de duas horas diárias para o Parfor; depreende-se, outrossim, que o compromisso de dedicação de 10h por semana era apenas uma formalidade, sem rigor no cumprimento, e sem controle das atividades exercidas. Não obstante, não há evidências de que ele tenha recebido os valores sem a contrapartida de serviços prestados ou de que tenha participação ou até mesmo ciência de qualquer irregularidade nessa forma de pagamento. 
35.1.3)	à servidora Zuila Paulino Cavalcante, CPF XXX.543.522-XX: manifestar-se quanto à alegação de que não teria executado as atividades do Parfor em horários distintos da sua jornada de trabalho regular como servidora da Ufam, pela inviabilidade, em tese, de exercer atividades fora dessa jornada, considerando outros vínculos -  no ano de 2012 estaria cumprindo jornadas na Ufam (40h) , na Fametro (regime parcial) e na Esbam, além da conclusão do Mestrado nesse ano; encaminhar documentação comprobatória, se houver, das atividades desenvolvidas e dos horários dessas atividades, para o programa. Os pagamentos (ordens bancárias) pelo Parfor no período examinado nos presentes autos estão detalhados a seguir:
	ZUILA PAULINO CAVALCANTE

	Ano
	01-Jan
	02-Fev
	03-Mar
	04-Abr
	05-Mai
	06-Jun
	07-Jul
	08-Ago
	09-Set
	10-Out
	11-Nov
	12-Dez
	Total

	2009

	408,03
	408,03

	2010
	 
	408,03
	408,03
	408,03
	419,58
	427,46
	408,03
	408,03
	408,03
	408,03
	408,03
	1.007,00
	5.118,28

	2011
	408,03
	1.592,04
	1.000,00
	1.000,00
	1.000,00
	1.000,00
	1.000,00
	1.000,00
	1.000,00
	1.000,00
	1.000,00
	1.000,00
	12.000,07

	2012
	1.000,00
	1.000,00
	1.000,00
	1.000,00
	1.000,00
	1.000,00
	1.000,00
	1.000,00
	1.000,00
	1.000,00
	1.000,00
	1.000,00
	12.000,00

	2013

	1.000,00
	1.000,00

	2014
	 
	1.010,36

	2.331,60

	3.341,96

60.	 Informa que foi convidada para atuar no Parfor face à experiência em processos de empenho, liquidação e pagamento, estando lotada no Departamento de Finanças desde 2004. Teria questionado a coordenação do programa, à época, se seria regular a sua atuação, e teriam lhe respondido afirmativamente, pois trabalharia fora de seu expediente normal. Alega que nunca teria ocorrido qualquer problema relacionado à execução das atividades normais na Ufam. Quanto ao possível excesso de carga horária, esclarece: i) que o Mestrado em Engenharia de Produção teria sido finalizado em novembro de 2011, conforme Portaria 842/2010 - Gabinete da Reitoria (peça 114, p. 10) , e que as atividades eram realizadas à noite dentro do Campus da Ufam; ii) as atividades na Fametro teriam iniciado em julho de 2013 apenas, e não em 2012 (Declaração à peça 114, p. 9) ; iii) sobre a atuação na Esbam, informa que ingressou na instituição em julho de 2012 e saiu em julho de 2013 (conforme cópia da Carteira de Trabalho (peça 114, p. 7-8) e que nesse período teria acordado com a Chefe do Setor de Finanças que a dedicação ao Parfor seria de uma hora durante o intervalo de almoço mais uma hora antes do início regular, até o montante de 32h por mês; iv) esse acordo teria sido viabilizado face à curta distância de sua residência para o Campus; v) não teria havido problemas no cumprimento do acordo, ainda que não tenham registros formais do que foi acordado.
61.	 Análise: a servidora afirma, e tentar comprovar, que exerceu atividades para o Parfor fora da jornada regular de trabalho. Ainda que não tenha informado a jornada de trabalho na Esbam, onde laborou de 9/72012 a 4/8/2013, conforme registrado na Carteira de Trabalho (p. 8) , o contrato foi como horista, no cargo de professor de educação superior, permitindo inferir que dava aulas no período noturno e trabalhava durante o dia na Ufam, além de dedicar duas horas diárias ao Parfor. Ainda que tenha significado uma extensa jornada durante o segundo semestre de 2012 (visto que em 2013 não recebeu recursos do Parfor, à exceção do mês de dezembro) , não se pode afirmar que não prestou serviços ao programa. O que se constata, em todos os casos, é que não havia controle algum das atividades realizadas diariamente por cada servidor e tampouco registro de ponto, especificamente para o Parfor; essa falta de controle interno ampliou o risco de ocorrência de irregularidades na execução do Parfor, no que tange ao cumprimento do requisito de dedicação extra-jornada regular no caso dos técnicos administrativos.
35.1.4)	à servidora Cleide Maria da Silva Leal, CPF XXX.384.632-XX: manifestar-se quanto à alegação de que teria recebido recursos do Parfor sem ter trabalhado, entre abril e julho de 2015, quando estava de licença para cursar mestrado; encaminhar documentação comprobatória, se houver, das atividades desenvolvidas e dos horários dessas atividades, para o programa. Os pagamentos (ordens bancárias) pelo Parfor no período examinado nos presentes autos estão detalhados a seguir:
	CLEIDE MARIA DA SILVA LEAL

	Ano
	01-Jan
	02-Fev
	03-Mar
	04-Abr
	05-Mai
	06-Jun
	07-Jul
	08-Ago
	09-Set
	10-Out
	11-Nov
	12-Dez
	Total

	2010

	408,03
	408,03
	408,03
	408,03
	1.007,00
	2.639,12

	2011
	408,03
	1.592,04
	1.000,00
	1.000,00
	1.000,00
	1.000,00
	1.000,00
	1.000,00
	1.000,00
	1.000,00
	1.000,00
	1.000,00
	12.000,07

	2012
	1.000,00
	1.000,00
	1.000,00
	1.000,00
	1.000,00
	1.000,00
	1.000,00
	1.000,00
	1.000,00
	1.000,00
	1.000,00
	1.000,00
	12.000,00

	2013
	1.000,00
	1.000,00
	1.000,00
	1.000,00
	1.000,00
	1.000,00
	1.000,00
	1.000,00
	1.000,00
	1.000,00
	1.000,00
	1.000,00
	12.000,00

	2014
	1.000,00
	1.000,00
	1.000,00
	1.000,00
	1.000,00
	1.000,00
	 
	2.000,00
	1.000,00
	1.000,00
	1.000,00
	2.010,36
	13.010,36

	2015
	1.000,00
	1.000,00
	1.000,00
	1.000,00
	1.000,00
	1.000,00
	1.000,00

	7.000,00

62. A servidora informa que estava efetivamente afastada de seu cargo na Ufam no período definido, face à licença para cursar Mestrado em Engenharia de Produção da própria Universidade, de 1/4/2015 a 12/1/2017 (peça 98, p. 2) . Em agosto de 2015 teria sido convocada para comparecer à Pró-Reitoria de Administração e Finanças, onde foi informada de que os pagamentos do Parfor teriam sido irregulares pois servidores em afastamento para cursar Mestrado não poderiam executar qualquer atividade na Ufam, conforme disposto no §3º do art. 15 da Resolução 020/2013 do Consun, que regulamenta os afastamentos para capacitação na Ufam (peça 98, p. 13) . Assim, teria providenciado o ressarcimento dos valores recebidos, conforme os comprovantes de devolução anexados (peça 98, p. 4-8) e os registros das devoluções no Siafi (peça 98, p. 9-10) .
63.	 Análise: a servidora recebeu quatro pagamentos no valor de R$ 1.000,00 entre abril de junho de 2015, os quais foram devidamente devolvidos, conforme a documentação comprobatória. Portanto, a situação está regularizada. Não obstante, a Sra. Cleide nada informou quanto à prestação dos serviços, pois estando afastada para cursar Mestrado, é possível inferir que pode nem ter realizado atividades no período mencionado, e que, assim, teria recebido os recursos mesmo sem ter prestado os serviços. Nesse caso, a ausência de controles internos seria ainda mais séria, por permitir pagar por serviços não prestados. 
35.1.5)	à servidora Cecília Maria dos Santos, CPF XXX.477.532-XX: manifestar-se quanto à alegação de que teria recebido recursos do Parfor sem ter trabalhado, entre dezembro de 2013 e maio de 2014, período em que supostamente estava em licença maternidade; encaminhar documentação comprobatória, se houver, das atividades desenvolvidas e dos horários dessas atividades, para o programa. Os pagamentos (ordens bancárias) pelo Parfor no período examinado nos presentes autos estão detalhados a seguir:
	CECÍLIA MARIA DOS SANTOS

	Ano
	01-Jan
	02-Fev
	03-Mar
	04-Abr
	05-Mai
	06-Jun
	07-Jul
	08-Ago
	09-Set
	10-Out
	11-Nov
	12-Dez
	Total

	2011
				408,03
	408,03
	408,03
	408,03
		816,06
	408,03
	408,03
	1.130,95
	4.395,19

	2012
	408,03
		816,06
	408,03
	408,03
	408,03
	408,03
		408,03
	816,06
		816,06
	4.896,36

	2013
	408,03
	408,03
	408,03
	408,03
	408,03
		816,06
	408,03
	408,03
	408,03
		816,06
	4.896,36

	2014
	408,03
	408,03
		408,03
	816,06
		408,03
	816,06
	408,03
	408,03
	408,03
	408,03
	4.896,36

	2015
		408,03
	408,03
	408,03
	816,06
	816,06
	408,03
						3.264,24

64.	 A Sra. Cecília informou que fora convidada pela chefe no Departamento Financeiro para realizar atividades para o Parfor, que estariam enquadradas em hipótese legal para o recebimento de "uma espécie de pagamento extra", o qual seria realizado regularmente para servidores lotados no setor em razão do desempenho de atividades para o programa. Outrossim, sustenta que desempenhou as atividades a ela atribuídas. Junta excerto do item 12.4 a do Manual Operativo do Parfor, no qual são estabelecidos requisitos para a obtenção das diversas modalidades de bolsas do programa e se exige a assinatura de termo de compromisso declarando cumprir os pré-requisitos. Entende não estar configurada má fé, trazendo jurisprudência do STF acerca da inviabilidade de ressarcimento de recursos de natureza alimentar recebidos de boa-fé, não tendo concorrido de forma ativa para que fosse beneficiada com os pagamentos. Acerca da licença maternidade e de outros afastamentos, junta comprovação (peças 118 a 121) . Por último, relata não possuir documentos comprobatórios e que tem ciência de "possível irregularidade no pagamento, e não se opõe quanto à suspensão do mesmo".
65.	 Análise: cabe esclarecer que não se aplica o item 12.4, transcrito pela servidora, pois trata de bolsas no Parfor pagas diretamente pela Capes. O caso ora examinado é de pagamentos diretos a servidores com recursos do programa destinados a pagamentos de pessoas físicas. Quanto ao argumento da boa-fé, assiste razão, visto que não há evidências que tenha havido participação dos beneficiários na decisão de realizar os pagamentos. 
66.	 Entretanto, aqui constata-se o pagamento indevido, sem contraprestação de serviços. Conforme o atestado de peça 118, datado de 16/10/2013, a servidora deveria ficar afastada por 180 dias, ou seja, até 13/04/2014, o que é confirmado pela declaração de peça 119, período que foi acrescido em 20 mais 30 dias de férias, estendendo-se até 3/6/2014. Nesses meses houve pagamentos de R$ 816,06 (dez/2013) , R$ 408,03 (jan/2014) , R$ 408,03 (fev/2014) , R$ 408,03 (abr/2014) e R$ 816,06 em mai/2014, totalizando R$ 6.120,45, além de pagamento de R$ 408,03 em outubro de 2013, quando esteve afastada por 15 dias. Além disso, também no mês de março de 2013, recebeu o valor idêntico de R$ 408,03 ainda que afastada por 10 dias em férias (peça 120) .
67.	 Portanto, depreende-se que houve efetivamente o pagamento mensal sem qualquer contraprestação de serviços, prática que pode ter sido repetida com outros beneficiários e que é de difícil identificação face à ausência de controle. Entende-se que o encaminhamento mais adequado, nesse caso, é dar ciência à Ufam de que pagamentos efetuados sem contraprestação de serviços são irregulares, demandando medidas cabíveis para apuração e ressarcimento.
35.1.7)	ao ex-servidor Juarez Pinto Moreira, CPF XXX.104.552-XX: manifestar-se quanto à alegação de que não teria executado as atividades do Parfor em horários distintos da sua jornada de trabalho regular como servidores da Ufam no ano de 2012, pela inviabilidade, em tese, de exercer atividades fora dessa jornada, considerando que estava vinculado à Ufam e à Polícia Civil; encaminhar documentação comprobatória, se houver, das atividades desenvolvidas e dos horários dessas atividades, para o programa. Os pagamentos (ordens bancárias) pelo Parfor no período examinado nos presentes autos estão detalhados a seguir:
	JUAREZ PINTO MOREIRA

	Ano
	01-Jan
	02-Fev
	03-Mar
	04-Abr
	05-Mai
	06-Jun
	07-Jul
	08-Ago
	09-Set
	10-Out
	11-Nov
	12-Dez
	Total

	2010

	1.000,47
	1.000,47

	2011
	1.000,47
	1.000,00

	2.000,47
	1.000,00
	1.000,00
	1.000,00
	1.000,10
	1.000,10
	1.000,00
	10.001,14

	2012
	1.000,00
	1.000,00

	1.000,00
	1.000,00
	1.000,00

	1.000,00
	6.000,00

	2013
	1.000,00
	1.000,00

	1.000,00
	1.000,00

	4.000,00

68.	Esclarece o ex-servidor da Ufam que seu vínculo com a Universidade - onde teria cumprido jornada de trabalho das 8:00 às 17:00, com duas horas de almoço - foi de agosto de 2008 a agosto de 2013, quando foi exonerado a pedido. O trabalho na Polícia Civil teria sido em regime de plantão de 12 por 72h, ou seja, das 20h às 8h, não tendo havido, assim, conflito de horários. As atividades para o Parfor, que não teriam prejudicado suas atividades rotineiras, consistiam, segundo o Sr. Juarez, no processamento da folha de pagamento, cuja digitação teria sido realizada geralmente após às 17h, até às 19h, visto que o sistema saía do ar neste horário; eventualmente, os serviços teriam sido realizados aos sábados.  Invoca o princípio da legalidade, sustentando que os valores recebidos foram em contrapartida ao seu esforço laboral, e que o Parfor previa "em sua rubrica o pagamento para o processamento de sua folha que deveria ocorrer por servidores, uma vez que o acesso ao sistema era restrito a estes servidores".
69.	 Análise: a informação do ex-servidor em sua resposta, de que sua jornada na Polícia Civil, onde trabalhou de forma concomitante ao trabalho na Ufam, era em regime de plantão, afasta formalmente eventual possibilidade de conflito de horário, ainda que se questione se é viável, em condições humanas, acumular esse trabalho com a atividade normal na Ufam e as duas horas alegadamente dedicadas ao Parfor. Isso significaria que cerca de duas vezes por semana ele trabalhasse quase ininterruptamente por quase 35 horas seguidas: das 8:00 às 17:00 - Ufam; das 17:00 às 19:00 - Parfor; das 20:00 às 8:00 - Polícia Civil; das 8:00 às 17:00 - Ufam; das 17:00 às 19:00 - Parfor. Se verídica essa jornada, o risco de afetar o trabalho, a concentração e até mesmo a saúde, por falta de repouso adequado, torna-se alto. No entanto, mais uma vez, por não haver controle eficaz acerca das atividades prestadas ao Parfor, não há evidências de que os serviços não tenham sido prestados. Por último, o argumento relacionado ao princípio da legalidade, de que, pelo fato de o programa prever o pagamento para o processamento da folha, o trabalho só poderia ser efetuado por servidores, não está relacionado ao objeto da oitiva.
35.1.6)	aos servidores Jardel Eric Silva Pimental, CPF XXX.162.342-XX, Roberto Luiz Bezerra, CPF XXX.947.513-XX, Aldari Andrade da Silva, CPF XXX.639.842-XX, e Aldery Nonato Vieira de Lima, CPF XXX.932.872-XX: manifestar-se quanto à alegação de que não teriam executado as atividades do Parfor em horários distintos de suas jornadas de trabalho regulares como servidores da Ufam, ou seja, não teriam sido vistos atuando no Parfor entre 18h e 20h, como consta da relação de pagamentos do programa, entre dezembro de 2013 e dezembro de 2014; encaminhar documentação comprobatória, se houver, das atividades desenvolvidas e dos horários dessas atividades, para o programa. Os pagamentos (ordens bancárias) pelo Parfor no período examinado nos presentes autos estão detalhados a seguir:
	Ano
	01-Jan
	02-Fev
	03-Mar
	04-Abr
	05-Mai
	06-Jun
	07-Jul
	08-Ago
	09-Set
	10-Out
	11-Nov
	12-Dez
	Total

	ALDARI ANDRADE DA SILVA

	2010

	1.500,47
	1.500,47

	2011
	1.000,47
	1.000,00

	2.000,47
	1.000,00
	1.000,00
	1.000,00
	1.000,10
	1.000,10
	1.000,00
	10.001,14

	2012
	1.000,00
	1.000,00

	1.000,00
	1.000,00
	1.000,00

	1.000,00
	6.000,00

	2013
	1.000,00
	1.000,00

	1.000,00
	1.000,00

	1.000,00
	5.000,00

	2014
	1.000,00
	1.000,00

	1.000,00
	 
	1.000,00

	1.000,00
	5.000,00

	2015
	1.000,00
	1.000,00

	1.000,00
	1.000,00

	4.000,00

	ALDERY NONATO VIEIRA DE LIMA

	2010

	2.000,47
	2.000,47

	2011
	1.000,47
	1.000,00

	2.000,47
	1.000,00
	1.000,00
	1.000,00
	1.000,00
	1.000,00
	1.000,00
	10.000,94

	2012
	1.000,00
	1.000,00

	1.000,00
	1.000,00
	1.000,00

	1.000,00
	6.000,00

	2013
	1.000,00
	1.000,00

	1.000,00
	1.000,00

	1.000,00
	5.000,00

	2014
	1.000,00
	1.000,00

	1.000,00
	 
	1.000,00

	1.000,00
	5.000,00

	2015
	1.000,00
	1.000,00

	1.000,00
	1.000,00

	4.000,00

	JARDEL ERIC SILVA PIMENTEL

	2012

	408,03
	 
	816,06
	1.224,09

	2013
	408,03
	408,03
	408,03
	408,03
	408,03
	 
	816,06
	408,03
	408,03
	408,03
	 
	816,06
	4.896,36

	2014
	408,03
	408,03
	 
	408,03
	816,06
	 
	408,03
	816,06
	408,03
	408,03
	408,03
	408,03
	4.896,36

	2015
	 
	408,03
	408,03
	408,03
	408,03
	816,06
	408,03

	2.856,21

	ROBERTO LUIZ BEZERRA

	2010
	 
	408,03
	408,03
	408,03
	419,58
	435,12
	408,03
	408,03
	408,03
	408,03
	408,03
	2.007,00
	6.125,94

	2011
	408,03
	1.592,04
	1.000,00
	1.000,00
	1.000,00
	1.000,00
	1.000,00
	1.000,00
	1.000,00
	1.000,00
	1.000,00
	1.000,00
	12.000,07

	2012
	1.000,00
	1.000,00
	1.000,00
	1.000,00
	1.000,00
	1.000,00
	1.000,00
	1.000,00
	1.000,00
	1.000,00
	1.000,00
	1.000,00
	12.000,00

	2013
	1.000,00
	1.000,00
	1.000,00
	1.000,00
	1.000,00
	1.000,00
	1.000,00
	1.000,00
	1.000,00
	1.000,00
	1.000,00
	1.000,00
	12.000,00

	2014
	1.000,00
	1.000,00
	1.000,00
	1.000,00
	1.000,00
	1.000,00
	 
	2.000,00
	1.000,00
	1.000,00
	1.000,00
	1.000,00
	12.000,00

	2015
	1.000,00
	1.000,00
	1.000,00
	1.000,00
	1.000,00
	1.000,00
	1.000,00
	 
	1.000,00

	8.000,00

70.	 O Sr. Jardel confirma ter recebido os valores e que lhe fora informado que os pagamentos seriam regulares; teria sido uma forma de retribuição por ficar depois do expediente realizando atividades relacionadas à liquidação de despesas e pagamentos, trabalho também efetuado às vezes aos sábados e domingos. Entretanto, não assinava lista de presença, e não havia controle de entrada e saída. Sustenta que estudou a possibilidade de realizar pesquisas das transações efetuadas no Siafi, para comprovar dia e horário; entretanto, não teria autorização para esse acesso, por não estar mais vinculado à Ufam.
71.	 O Sr. Roberto esclarece não ter guardado registros de pontos ou anotações quaisquer em relação aos horários e atividades realizadas, mas afirma que efetivamente trabalhou no programa. Junta ofícios que teriam sido encaminhados pela Reitoria (peça 101, p. 3-48) , contendo informações sobre a execução do Parfor.
72.	 O Sr. Aldari informa ter ocupado o cargo de Auxiliar Administrativo trabalhando no horário de 8 às 12 e 14 às 18, de segunda a sexta, até o ano de 2015, quando se aposentou. Teria sido convidado pela então Diretora do DEFIN e atuado na tarefa de pagamento de diárias. O trabalho teria sido feito às vezes no intervalo para o almoço e às vezes entre 18 e 20 horas, em especial quando o financeiro só era disponibilizado na sexta-feira à tarde; algumas vezes, teria trabalhado inclusive aos sábados. Alega que as atividades do Parfor nunca interferiram na execução das atividades inerentes ao cargo efetivo.
73.	 Análise: não há informações novas que possam auxiliar na análise. Afirmam terem efetivamente trabalhado para o programa, fora do horário de expediente normal, mas não possuem qualquer documentação comprobatória dos horários e das atividades realizadas. 
74.	 Todos os que responderam a oitiva alegaram a ausência de má-fé e de ação em benefício próprio, por terem executado as atividades a eles atribuídas, o que deve ser sopesado no mérito. Embora não possa ser admitido dúvida razoável por parte da Administração, pelo menos a partir de 2012, no pagamento dos valores, para os servidores havia a presunção de legalidade. 
75.	 Entende-se que não é o caso de aplicar a Súmula 249 do TCU, pois não se trata de parcelas salariais, e sim pagamentos efetuados por meio de Ordem Bancária por serviços prestados; no entanto, a invocação da boa-fé deve ser considerada por analogia, visto que se tratou de pagamentos por serviços específicos prestados pelos servidores. Nesse sentido, a irregularidade estaria adstrita ao segundo item das vedações já referidas: pagamento a qualquer título, inclusive bolsa de estudos, a militar ou a servidor público da ativa, ou a empregado de empresa pública ou de sociedade de economia mista, por serviços prestados, inclusive consultoria, assistência técnica ou assemelhados a conta de quaisquer fontes de recurso. 
76.	 Por outro lado, há elemento atenuante da conduta, que foi foco do conjunto de oitivas aqui analisadas: o fato de as atividades terem sido efetuadas fora da jornada regular de trabalho. Não houve, assim, prejuízo ao cumprimento das atividades regulares, e em último caso ao Erário, salvo exceções a serem avaliadas pela Ufam, o que deve ser objeto de proposta de ciência. Além disso, é necessário considerar a complexidade, a abrangência e a urgência do programa, que impactou na decisão de utilizar servidores especializados da própria Universidade; acrescente-se, ainda, que a situação já foi regularizada, a partir de 2016.
77.	 Assim, entende-se, não obstante trate-se de expressa afronta à disposição normativa, inclusive por meio do artifício de alteração da denominação do item de despesa, que não resta configurado débito passível de restituição, porém os atos podem levar à aplicação de multa aos responsáveis. Os serviços foram prestados, o Parfor apresentou resultados esperados, não houve desvio de finalidade ou ato antieconômico, prejuízo, desvio, superfaturamento ou desperdício de recursos, já que as atividades oriundas da execução do programa teriam que ser efetuadas de igual modo por terceiros, sejam pessoa físicas ou jurídicas. Além disso, sendo um programa de trabalho de responsabilidade da Capes, não seria justo simplesmente exigir dos servidores da Ufam que enfrentassem uma carga maior de trabalho sem a respectiva retribuição. Esta poderia ser paga pelo Siape, por exemplo, em forma de horas extraordinárias; no entanto, como eram recursos orçamentários descentralizados para a Ufam, tal procedimento não seria possível no âmbito do sistema de pagamento.
Análise das razões de justificativas dos Pró-Reitores de Administração e Finanças
78.	 Examinam-se as respostas a audiências autorizadas pelo Ministro em Despacho de peça 34, ainda pendentes de análise. Trata-se dos Pró-Reitores de Administração e Finanças cujos mandatos de gestão ocorreram no período de execução do Parfor, e a conduta atribuída foi "autorizar os pagamentos a servidores da Ufam com recursos do Parfor, em oposição ao respectivo manual operativo (subitem 9.5.1, alíneas "f" e "h") , ao invés de adotar medidas com vistas a suprir as necessidades de pessoal para a execução do programa de acordo com o preconizado em seus normativos". 
79.	 O Sr. Armando Araújo de Souza Júnior, cuja audiência foi efetuada por meio do Ofício 1661/2017 - SECEX-AM (peça 35) , informou que, mesmo não tendo recebido ofício de audiência, tomou conhecimento do processo e compareceu espontaneamente (peças 45 a 49) . A sua responsabilidade abrangeria o período de 30/3/2015 a dezembro/2015.
80.	 Referiu a resposta já dada pela Reitoria da Ufam, por meio do Ofício 535/2015/GR/UFAM, em resposta aos ofícios 1284/2015/TCU/SECEX-AM, de 15/07/2015, e ao Ofício n°. 1477/2015/TCU/SECEX-AM, de 07/08/2015. Nesse expediente, foi contextualizado o programa e ressaltada sua natureza de programa emergencial, para reverter o cenário negativo da baixa qualificação dos professores de educação básica. Destacou as dificuldades relacionadas aos custos extras de contratação de pessoas não vinculadas da universidade e as despesas elevadas de deslocamentos no interior do estado do Amazonas (custo amazônico) . Reiterou ainda os argumentos de que se fosse contratar fundação de apoio (Fundação Unisol) , teria que pagar taxa de administração entre 5 e 10%, além do custo de encargos trabalhistas, e a necessidade de utilização do sistema SIE (sistema acadêmico) , que exige senha de acesso, tendo sido avaliado que haveria riscos de disponibilizar o sistema para terceiros contratados. Quanto à decisão de não contratar fundação de apoio, destacou ainda que o TCU teria vedado as transferências de recursos para gerenciamento do projeto. Como haveria previsão de despesas com pessoas físicas no programa, a solução teria sido a contratação dos servidores, todos especialistas nas suas áreas de atuação, para realizar atividades extralaborais, que em nenhum momento teriam prejudicado suas atribuições funcionais.
81.	 Além da remissão aos argumentos já elaborados pela Reitora da Ufam, o responsável amparou-se no entendimento da Secex-AM em seu pronunciamento de peça 31, relacionado à condição de tempo decorrido. De fato, o Diretor da 2ª DT da Secretaria consigna que, mesmo que fosse admitida a justificativa de excepcionalidade da contratação dos servidores da Ufam no momento da adesão ao programa, não haveria justificativa para a continuidade desse modelo, de 2009 a 2015 (Item 6.1.3 da peça 31) ; deveriam ter sido planejadas e adotadas outras medidas para não haver a continuidade da impropriedade. Nesse sentido, o responsável teria providenciado em sua gestão (de março a dezembro de 2015) a descontinuidade dos pagamentos considerados irregulares. Assim, a partir de janeiro de 2016 não mais estariam sendo pagos servidores da Ufam, de forma a assegurar a observância do Manual do Parfor e a continuidade do programa. Alegou que não poderia simplesmente interromper os pagamentos sob pena de inviabilizar o Parfor, causando prejuízos aos 6409 alunos do programa e à educação amazonense, além de que não teria competência para nomear, admitir, exonerar ou demitir, que seria atribuição do Reitor, conforme preceituado no Estatuto da Ufam.
82.	 O serviço público, especialmente em área tão importante como a educação, dever do Estado previsto no art. 205 da CF/88, deve ser, segundo o responsável, prestado de forma ininterrupta, em obediência ao Princípio da Continuidade e ao da Eficiência. Com base em citações doutrinárias, propugnou que toda atividade administrativa deve atender o interesse público conforme aos direitos e princípios fundamentais. Sustentou, ainda, que sendo a educação direito subjetivo garantido constitucionalmente, o agente público pode ser responsabilizado ao oferecê-la de maneira irregular, conforme disposto no § 2º do art. 208 da CF/88.
83. Alegou a boa-fé e que seria inexigível conduta diversa, face à complexidade do programa e à responsabilidade no caso de paralização das atividades; além disso, propugnou não haver qualquer omissão, desfalque, desvio ou outra irregularidade que representa prejuízo ao Erário, já que as atividades foram efetivamente desempenhadas, fora da jornada regular dos servidores, apontando o entendimento expresso no pronunciamento da Secex-AM (peça 31) , no subitem 6.1.5: "considerando os elementos apresentados pela Ufam (peças 27 a 30) , é possível concluir pela verossimilhança das alegações de que as atividades  foram, de fato, desempenhadas, bem como que ocorreram fora dos horários das jornadas regulares dos servidores".
84. Por último, alegou que o desempenho das atividades pelos servidores não poderia ser gratuito, face à vedação no art. 4º da Lei 8.112/90 (Estatuto dos Servidores) .
85.	 O Sr. Ricardo José de Baptista Cavalcante, cuja audiência foi efetuada por meio do Ofício 1663/2017 - SECEX-AM (peça 37) , informou (peça 57) que ocupou o cargo de Pró-Reitor de Administração e Finanças entre 4/2/2013 e 29/3/2015, com a atribuição de "planejar, organizar, dirigir e controlar as atividades relativas à finanças, contabilidade, compras, patrimônio e o estabelecimento de contratos e convênios, objetivando a eficiência e a eficácia da gestão administrativa ao viabilizar a consecução das atividades finalísticas da instituição", conforme previsto no Estatuto da Ufam. 
86. Mencionou a importância e a extensão do programa, informando que foram mais de 5 mil professores atendidos em todo o estado do Amazonas. Suas justificativas são fundamentadas em três argumentos.
87. Em primeiro lugar, sustentou que o modelo de pagamento aos servidores do quadro da Universidade por meio de recursos destinados a pessoas físicas do próprio programa teria sido herdado das administrações anteriores e não podia ser simplesmente interrompido, sob pena de descontinuidade.
88.	 Além disso, ressaltou que lhe cabia a responsabilidade e a competência para promover o planejamento de recursos humanos com vistas a contratações de servidores ou mesmo a elaborar modelo alternativo de execução do Parfor, nesse sentido, as áreas da Pró-Reitoria de Gestão de Pessoas e da Pró-Reitoria de Graduação - Departamento de Programas Acadêmicos - e os próprios conselhos (Conselho de Administração) e câmaras com atribuições normativas possuem competência no planejamento e tomada de decisões.
89.	 Não teria, por fim, autonomia para suspender os pagamentos, por meio da ação de reformulação de gestão. Além disso, sustentou a inexistência de prejuízo e a boa-fé na condução do programa, e que não teve revisão e orientação dos seus atos pelo poder hierárquico ou pelo órgão de controle interno.
90.	 A Sra. Guiomar Ramos Mirandola, cuja audiência foi efetuada por meio do Ofício 1663/2017 - SECEX-AM (peça 36) , informou (peça 58) que ocupou de forma interina o cargo de 10/1/2013 a 1/2/2013 e que a execução do Parfor foi seu maior desafio, tendo em vista a complexidade das tarefas. Ressaltou o pouco tempo à frente da Pró-Reitoria e repisou argumentos apresentados pelos outros responsáveis: a falta de competência para ações de planejamento de contratação de pessoal para atender aos programas acadêmicos; a consequência nefasta que resultaria da paralização do programa, a procedência da decisão da Universidade em contar com servidores próprios para as tarefas que já lhes eram familiares; a falta de pessoal qualificado para apoiar o programa; a ausência de má-fé e de prejuízo ao Erário; a ausência de qualquer alerta do órgão de controle interno; o fato de o modelo do programa ter sido herdado de gestões anteriores.
91.	 O Sr. Valdelário Farias Cordeiro, audiência do Ofício 1663/2017 - SECEX-AM (peça 38) , informou (peça 59) que foi Pró-Reitor no período de 7/7/2009 a 7/1/2013. Sustentou a importância do programa para as comunidades do estado do Amazonas, informando que sua execução constituiu um desafio para a gestão. Também reiterou a competência limitada de sua pasta e as atribuições de outros setores de área meio e fim na definição da forma de execução do programa, incluindo as do Coordenador Geral, estabelecidas no Manual Operativo do Parfor. No seu caso, salientou que assumiu a função ao final do mandato do ordenador de despesa da gestão anterior, e que não recebeu informações sobre a assinatura do Termo de Adesão e sobre as orientações do Manual Operativo, visto que houve troca total da equipe.
92. Reiterou que não havia pessoal especializado para dar apoio à operacionalização do programa, dada sua complexidade e abrangência, e que não houve prejuízos, pois os servidores desempenharam suas atividades, em períodos fora de sua jornada regular, não havendo prejuízos às atividades funcionais regulares.
93.	 Análise: podem ser acolhidas as justificativas. A responsabilização tão somente dos Pró-Reitores de Administração e Finanças por eventuais irregularidades na execução do Parfor não contempla toda a complexidade dos atos envolvidos e da estrutura administrativa da Universidade. O modelo definido, de utilização de servidores para a execução de diversas tarefas administrativas, considerando a experiência e o conhecimento dos sistemas acadêmicos e administrativos, não foi concebido e elaborado pela Pró-Reitoria de Administração e Finanças, visto que a organização das atividades para a consecução de uma política pública à qual a instituição aderiu é responsabilidade compartilhada por diversas instâncias, inclusive as de natureza deliberativa, como o Conselho de Administração, e a decisão final provavelmente foi homologada pela máxima. A responsabilidades pelos fatos decorre dos atos contidos no processo de concessão da Capes, já examinado.
94.	Além disso, no caso da Sra. Guiomar, ela ocupou a função por menos de 30 dias, não sendo viável exigir que procedesse a uma completa revisão da forma de execução ou que não autorizasse os pagamentos de um mês somente, dado o resultado negativo decorrente de eventual suspensão do programa. Quanto aos demais, a conduta pode ser admitida eis que não é factível exigir que conheçam todas as normas de cada programa de trabalho que resulta em despesa, especialmente quando há presunção de legalidade nos atos de pagamento, já que o modelo foi definido por outras instâncias na Ufam. Mesmo o Sr. Valdelário Farias Cordeiro, Pró-Reitor no período em que iniciaram os pagamentos, assumiu quando já estava formalizado o termo de adesão e não há evidências que tenha participado ou tomado de ciência do modelo de utilização, bem como das orientações sobre as condições de uso dos recursos, que estavam em negociação com a Capes e o FNDE.
95.	 Assim, entende-se que não devem ser adotadas quaisquer medidas de natureza punitiva para os Pró-Reitores que atenderam às audiências até agora realizadas. Outrossim, em função das constatações que emergiram do processo da Capes, entende-se que deva ser realizada a audiência de outros responsáveis pela condução do programa, no caso o Coordenador Geral do Parfor e a ex-Reitora, Sra. Márcia Perales.
CONCLUSÃO
96.	 Resta evidenciado que a Ufam pagou a servidores técnico-administrativos pela prestação de serviços para o Parfor, com recursos descentralizados da Capes a partir de 2010, e do Ministério da Educação no primeiro ano, 2009, quando iniciou o programa emergencial. Esses pagamentos são vedados no Manual Operativo, editado em 2011, e, antes disso, em normas aplicáveis bem como em orientações da própria Capes. As despesas, definidas nas planilhas orçamentárias dos termos de referência como "Serviços de Terceiros - Pessoa Física", não foram pagas pelo Siape, e sim por meio de ordens bancárias aos beneficiados, de forma a conseguir usar os recursos descentralizados.
97.	 Exsurgem da análise evidências de que a Universidade, por meio dos coordenadores do Parfor e da Reitora, tinha ciência da afronta às normas, tendo havido inclusive glosa por parte da Capes dos serviços de terceiros pessoa física, e clara orientação no sentido de não poderem os recursos descentralizados ser utilizados para pagamentos aos servidores.
98.	 É necessário reconhecer a complexidade, a abrangência e a importância do Parfor para o estado amazonense, um dos locais com maior déficit de professores graduados, tendo atendido mais de 6000 alunos, e a razoabilidade da decisão de, num programa emergencial, contar com a especialização dos servidores da Ufam e a segurança no uso de sistemas próprios para a realização das diversas atividades que surgiram com a implantação. É razoável a decisão, ainda, por que não poderia se exigir desses servidores dedicação extra e carga de horária maior sem qualquer tipo de retribuição. Os valores pagos efetivamente remuneraram os serviços prestados em regime extralaborial, com exceções a serem apuradas pela Universidade. Além disso, o Parfor apresentou resultados esperados, não houve desvio de finalidade ou ato antieconômico, prejuízo, desvio, superfaturamento ou desperdício de recursos, já que as atividades oriundas da execução do programa teriam que ser efetuadas de igual modo por terceiros, sejam pessoa físicas ou jurídicas. Assim, não está configurado débito a ser cobrado.
99.	 No entanto, houve afronta expressa à disposição normativa, e deve ser efetuada audiência dos coordenadores e da Reitora, para exame de eventual sanção de multa.
100. Ademais, identificou-se uma lacuna no controle da Capes sobre a execução do Parfor, ao não exigir dos executores a prestação de contas da execução financeira. Ainda que esteja seguindo regra geral aplicável à descentralização por meio de TED, entende-se que pode haver melhorias no controle específico do Parfor, dada a sua relevância e os riscos existentes. Além disso, também há necessidade de aperfeiçoar os controles internos da Ufam, para evitar situações como as abordadas, e para que avalie inconsistências relativas a pagamentos efetuados sem contraprestação de serviços. Assim, deve ser avaliada oportunamente a proposição de determinação à Capes no sentido de aprimorar a sistemática de apresentação e análise de prestação de contas dos recursos transferidos por meio de termos de execução descentralizada para ações do Parfor, de forma a sanear a ausência de análise financeira dos recursos transferidos e do correspondente nexo com o objeto físico implementado, uma vez que o Sistema Integrado de Monitoramento, Execução e Controle do Ministério da Educação (Simec) , utilizado pela Capes, no módulo denominado "prestação de contas do objeto" dos termos de execução descentralizada celebrados, informa apenas dados da execução física do objeto, não exige a relação dos empenhos e pagamentos efetivados, com a individualização dos valores e da natureza do gasto, bem como a apresentação dos respectivos comprovantes de despesas. 
PROPOSTA DE ENCAMINHAMENTO
101. Ante todo o exposto, submetem-se os autos à consideração superior, propondo:
101.1. Realizar, com fundamento no art. 250, inciso IV, c/c o art. 237, parágrafo único, do RI/TCU, a audiência da Sra. Márcia Perales Mendes Silva, CPF XXX.861.902-XX, ex-Reitora da Ufam, que assinou planilhas orçamentárias relativas à reformulação do Parfor 2009/2 e que recebeu os ofícios da Capes alertando sobre a vedação dos pagamentos a servidores públicos, e dos Srs. Francisco Evandro Oliveira Aguiar, CPF XXX.012.875-XX, e Sidney Netto, CPF XXX.911.538-XX, Coordenadores Gerais do Parfor, que assinaram os Planos de Trabalhos/Termos de Referência para o Parfor de 2009 a 2014, para que, no prazo de quinze dias, apresentem razões de justificativa pela irregularidade indicada:
Ocorrência: Despesas com serviços de terceiros pessoa física, na prática resultando pagamentos a qualquer título a servidores público da ativa, por serviços prestados de assistência técnica ou assemelhados à conta de quaisquer fontes de recurso.
Conduta: Previsão, nos planos de trabalho/termos de referência/planilhas orçamentarias, relativas à execução do Parfor de 2009 a 2014, para o item de despesa "Outros Serviços de Terceiros - Pessoa Física", de pagamentos a servidores da Ufam, em oposição ao respectivo manual operativo (subitem 9.5.1, alínea "h") , mesmo após glosa e orientação da Capes, e ainda utilizando descrições genéricas.
Normas infringidas: Manual Operativo do Parfor, (subitem 9.5.1, alínea "h") , orientações expedidas pela Capes e o teor do Parecer 191/2012 da Capes.
Evidências: Planos de trabalho/termos de referência constantes do processo 23038.031337/2009-83 da Capes (peças 134, p. 40-42, 50-52, 61-63, 72-74, 83-85, 94-96, 105-107, 116-118, 127-129, 138-140, 149-151, 160-172, 171-173, 183-185, 202-204; peça 135, p. 9-11, 21, 27, 33, 39, 45, 51, 57, 63, 69, 75, 81, 87, 93, 99, 199, 214-217; peça 136, p. 30-33, 41-45, 58-60, 73-79, 100-117, 141-146) ; Parecer 191/2012 (peça 135, p. 46-47) ; Parecer 141/2012 (peça 136, p. 96-47) ; Pagamentos efetuados a servidores públicos, informados pela Universidade (peças 20 e 26 a 30) .
Nexo de causalidade: a elaboração dos documentos para a aprovação da Capes, concretizando o modelo de execução definido na Ufam, sem detalhamento dos serviços de terceiros pessoa física, ou utilizando descrições genéricas, mesmo tendo ciência das vedações e das glosas realizadas, permitiu a execução e o pagamento dos servidores da Ufam.
101.2. Encaminhar cópia desta instrução para subsidiar as manifestações a serem requeridas."
2.	O diretor da 4ª Diretoria Técnica da SecexEducação discordou da proposta supracitada, emitindo o seguinte parecer em nome da unidade (peça 138) :
"1.	Com as devidas vênias e nos termos da delegação de competência dada pela Portaria-SecexEducação 3/2019, manifesto-me em desacordo com a proposta de encaminhamento constante da peça precedente, pelas razões que seguem.
II
2.	Este processo trata de Representação da então Secex-AM acerca de possíveis irregularidades ocorridas na Universidade Federal do Amazonas (UFAM) , relacionadas ao Plano Nacional de Formação dos Professores da Educação Básica (Parfor) .
3.	Em razão do novo modelo organizacional do TCU, os autos foram encaminhados a esta SecexEducação.
4.	No iter processual, foram realizadas diligências (instruções de peças 7, 21 e 70) e propostas audiências (peça 31 e a instrução precedente) , sendo coletado relevante quantidade de documentos e informações. Ainda, a Unidade Técnica originária havia proposto, em janeiro/2018, inspeção (instrução de peça 63) que todavia acabou por não ser realizada. 
5.	A derradeira instrução de peça 137 tratou adequadamente dos fatos, procedendo-se a um exame técnico para o qual não há nada a ressalvar.
6.	Entretanto, com as devidas vênias, avalia-se que outros encaminhamentos devem ser dados a este processo, relativamente à proposta de audiência dos gestores da Universidade.
III
7.	Em síntese, os fatos examinados nesta representação se consubstanciam no pagamento a título de "serviços prestados por pessoas físicas", entre os anos de 2009 e 2015, para servidores da UFAM e com recursos do Parfor recebidos da Fundação Coordenação de Aperfeiçoamento de Pessoal de Nível Superior (Capes) .
8.	Não há dúvidas que, conforme trecho abaixo do Manual Operativo do Parfor, tal prática (pagamento a servidores) seria indevida:
9.5 DOS ITENS NÃO FINANCIÁVEIS NO PARFOR PRESENCIAL 
9.5.1 São Itens não financiáveis as despesas não autorizadas nos termos da Lei de Diretrizes Orçamentárias publicada para cada exercício, e ainda:
 (...) 
f) Contratação ou complementação salarial de pessoal técnico e administrativo ou quaisquer outras vantagens para pessoal de instituições públicas (federal, estadual ou municipal) ;
 (...) 
h) Pagamento a qualquer título, inclusive bolsa de estudos, a militar ou a servidor público da ativa, ou a empregado de empresa pública ou de sociedade de economia mista, por serviços prestados, inclusive consultoria, assistência técnica ou assemelhados à conta de quaisquer fontes de recurso.
9.	Apesar das impropriedades, as análises realizadas nos autos indicam que os servidores que receberam os valores teriam, no geral, prestado os serviços para os quais foram remunerados, inexistindo débito a ser imputado, como se extrai do seguinte trecho da instrução precedente (grifos inseridos) :
É razoável a decisão, ainda, por que não poderia se exigir desses servidores dedicação extra e carga de horária maior sem qualquer tipo de retribuição. Os valores pagos efetivamente remuneraram os serviços prestados em regime extralaborial, com exceções a serem apuradas pela Universidade. Além disso, o Parfor apresentou resultados esperados, não houve desvio de finalidade ou ato antieconômico, prejuízo, desvio, superfaturamento ou desperdício de recursos, já que as atividades oriundas da execução do programa teriam que ser efetuadas de igual modo por terceiros, sejam pessoa físicas ou jurídicas. Assim, não está configurado débito a ser cobrado.
10.	No entanto, por considerar que houve afronta à disposição normativa, o auditor-instrutor considera que deve ser efetuada audiência dos coordenadores do Parfor e da Reitora da UFAM tendo em vista a possibilidade de aplicar-lhes sanções.
IV
11. Divergindo-se, avalia-se que o caso concreto em exame possui especificidades que indicam que nenhuma sanção deve ser aplicada aos gestores, apesar da impropriedade.
12.	 Inicialmente cabe considerar a relevância do Parfor, que visa induzir e fomentar a oferta de educação superior, gratuita e de qualidade, para profissionais do magistério que estejam no exercício da docência na rede pública de educação básica e que não possuem a formação específica na área em que atuam em sala de aula.
13.	 No âmbito da UFAM, o programa teve grande magnitude, atendendo mais de 6.000 alunos em 174 turmas distribuídas por 33 municípios do Amazonas e exigindo a mobilização de 644 professores, o que corresponderia, nas palavras da então reitora da Universidade, ao funcionamento de cinco unidades descentralizadas da UFAM (peça 131, p. 7) .
14.	 É preciso ponderar também as características geográficas da região em que os cursos foram realizados, sabidamente com longas distâncias e de difícil acesso aos municípios polo.   
15.	 Nesse complexo contexto, crê-se como acatáveis as justificativas já apresentadas pela Universidade para que seus próprios servidores fossem "contratados" para executarem as tarefas administrativas do Parfor (rememorando que eram atividades além das demandas cotidianas da UFAM) ao invés de empregar outras pessoas físicas, desvinculadas da instituição e possivelmente sem nenhuma experiência e conhecimento quanto ao programa, à gestão universitária, às rotinas e sistemas da administração pública, dentre outros aspectos.  
16.	 A respeito dessas especificidades, extrai-se o trecho abaixo das razões de justificativa de peça 131, p. 7-8, por pertinente (grifos inseridos) :
'Essa comparação do PARFOR com as 5 unidades da UFAM no interior, visa ressaltar uma brutal diferença que não pode ser desconsiderada: enquanto essas unidades do interior são administradas por um corpo técnico administrativo próprio, concursado, capacitado com experiência nas atividades de registro e controle acadêmicos, o PARFOR, por sua natureza emergencial e transitória, não possuía equipe técnica própria, impondo à UFAM recorrer à estrutura própria das atividades ordinárias.
A utilização dos serviços dos técnicos administrativos da UFAM para o funcionamento do PARFOR já foi objeto de explicação não apenas desta ex-Reitora em ofícios pretéritos (Ofícios nº 557/2016/GR/UFAM e 621/2016/GR/UFAM) , mas também dos Pró-Reitores em suas audiências. Todavia, sem a intenção de ser repetitiva e sem ser exaustiva, reitero os pontos principais que impuseram à gestão em continuar com o modelo de PARFOR, inclusive com utilização dos técnicos administrativos, a saber:
1. Os recursos advindos da CAPES não previam o custo amazônico para dirimir as desigualdades sociais e regionais;
 (...) 
4. Para a contratação dos serviços, seria necessário acionar a Fundação Unisol que para administrar o programa, resgataria entre 5 a 10% de parte do orçamento do PARFOR como taxa de administração. Todos os encargos trabalhistas deveriam ser garantidos também através dos recursos do PARFOR.
5. Para operacionalização do SIE (Sistema acadêmico da UFAM) que gerencia os dados de registro acadêmico do PARFOR, é necessária uma senha. De posse dela, pode-se cadastrar e excluir alunos, matricular alunos em disciplinas, excluir e cancelar matrícula dos alunos em disciplinas, alterar dados cadastrais dos alunos, corrigir notas e frequências, enfim, todos os dados que permitem gerar histórico escolar dos alunos da UFAM. Esse amplo espectro de acesso exigia o mínimo de confiança dos operadores do serviço que não encontrávamos com segurança em contratações temporárias, razão pela qual recorreu-se aos servidores da UFAM para essas tarefas, remunerando-os com recursos do PARFOR.
Esse relato se faz necessário para que se compreenda a complexidade da gestão administrativa não apenas da UFAM, mas também em relação ao Programa PARFOR, em todas as suas dimensões. Não seria admissível colocar em risco a execução de um programa da grandeza de atividades e de necessidade social premente como o PARFOR, com improvisações de operadores de atividades complexas e específicas, como os controles e registros antes mencionados, bem como a segurança em face do uso de senhas. Os servidores que atuavam no PARFOR reuniam uma acumulada experiência que dava a segurança desejada e esperada. Assim foi feito porque naquele momento não havia possibilidade diversa para a continuidade do Programa.
17.	 Além disso, é preciso considerar que apesar de a Capes prever a contratação de pessoas físicas para dar apoio administrativo ao programa, a práxis administrativa no setor público demonstra que tal procedimento não é de simples implementação.
18.	 Veja-se que para a UFAM contratar pessoas físicas seria preciso realizar processo seletivo e contratação temporária de pessoal de apoio com pagamento possivelmente por meio de Recibo de Pagamento de Autônomo (RPA) , procedimento inusual na administração pública e que contém riscos e dificuldades operacionais, em especial quanto ao possível vínculo que seria estabelecido, aos reflexos tributários e previdenciários, e à gestão e controle dessa força de trabalho.
19.	 Outra possibilidade seria a UFAM executar o Parfor por intermédio de sua fundação de apoio (que contrataria as pessoas físicas) , o que também, sabe-se, possui riscos associados e acarreta o pagamento de despesas operacionais da fundação, como antes explicitado pela Universidade. 
20.	 E como os recursos foram disponibilizados na rubrica de 'pessoa física', a Universidade sequer poderia contratar empresa prestadora de serviços para a atividade.
21.	 Ou seja, tem-se que os gestores da Universidade encontravam-se em um dilema cujas circunstâncias do caso concreto devem ser sopesadas pelo Tribunal para o fim de afastar-se a imputação de sanções, mormente considerando que não restou demonstrado nenhum dano à Administração Pública, além de existir uma conjuntura atenuante na situação (Acórdão 2463/2019-TCU-Primeira Câmara, relator Bruno Dantas) .
22. Não se vislumbrando razões para a apenação dos gestores e não estando configurado débito, inexiste fundamento processual para se proceder às audiências, também tendo em vista que diversos elementos e justificativas já foram trazidos a estes autos por ocasião das medidas preliminares antes promovidas.   
V
23.	 Considerando que a principal ocorrência tratada neste processo (pagamento a servidores com recursos do Parfor) foi objeto de providências corretivas por parte da UFAM e já não mais subsiste (itens 22-23 da instrução precedente) , crê-se como despicienda a expedição de determinações, sendo suficiente, nos termos da Resolução-TCU 315/2020, que sejam promovidas ciências à Universidade e à Capes para fins de induzir a prevenção de futuras situações análogas.
24.	 Quanto aos pagamentos que teriam sido realizados em período de afastamento dos servidores, como na situação relatada nos itens 64-67 da instrução de peça 137, há baixa materialidade envolvida (cerca de R$ 7 mil no caso da servidora em licença maternidade) . 
25.	 Nessa situação, cabe aos gestores da Universidade em autotutela e em cumprimento à legislação e aos princípios administrativos adotar as medidas necessárias para proceder ao exame da questão e ao eventual ressarcimento de valores ao erário, sendo suficiente a expedição de comunicação nesse sentido. 
VI
26. Diante do exposto, submetem-se os autos à consideração do Exmo. Sr. Ministro-relator, propondo, em substituição ao que consta no item 101 da peça 137:
26.1.	conhecer da presente representação, satisfeitos os requisitos de admissibilidade previstos nos arts. 235 e 237, inciso VI, do Regimento Interno deste Tribunal, c/c o art. 103, § 1º, da Resolução-TCU 259/2014, para, no mérito, considerá-la parcialmente procedente;
26.2.	acatar as razões de justificativa apresentadas pelos responsáveis chamados em audiência;
26.3.	dar ciência à Fundação Universidade do Amazonas (UFAM) e à Fundação Coordenação de Aperfeiçoamento de Pessoal de Nível Superior (Capes) , com fundamento no art. 9º, inciso I, da Resolução-TCU 315/2020, que no âmbito da execução do Plano Nacional de Formação dos Professores da Educação Básica (Parfor) a UFAM realizou pagamento a seus servidores para a realização de atividades administrativas de apoio, o que é vedado pelo item 9.5 do Manual Operativo do Parfor;   
26.4.	comunicar à UFAM de que nestes autos foi constatada a possibilidade de que tenham ocorrido pagamentos por atividades não realizadas (peça 137, itens 55-72) , cabendo à autoridade administrativa adotar em autotutela as medidas necessárias para a averiguação dos fatos;    
26.5.	dar ciência do acórdão que vier a ser proferido à Fundação Universidade do Amazonas (UFAM) e à Fundação Coordenação de Aperfeiçoamento de Pessoal de Nível Superior (Capes) , destacando que o relatório e o voto que fundamentam a deliberação podem ser acessados por meio do endereço eletrônico www.tcu.gov.br/acordaos e que o inteiro teor dos autos está disponível na plataforma Conecta-TCU; e
26.6.	arquivar o presente processo, com fundamento no art. 169, inciso III, do Regimento Interno do Tribunal."
	É o relatório.

8.1. Maria Aparecida Magalhães Veras (14.246/OAB-AM), representando Aldari Andrade da Silva e Claudio Cesar dos Santos Duarte;  
8.2. Leon Cezane da Silva de Jesus (10332/OAB-AM), representando Cecília Maria dos Santos.  
8.3. Filipe Mendes Silva (9766/OAB-AM) e outros, representando Márcia Perales Mendes Silva.  
8.4. André Luís Bentes de Souza (8307/OAB-AM) e outros, representando Armando Araújo de Souza Júnior.

Não atuou.

REPRESENTAÇÃO. UNIVERSIDADE FEDERAL DO AMAZONAS (UFAM). PAGAMENTO DE SERVIDORES PÚBLICOS COM RECURSOS DO PARFOR, EM INFRAÇÃO AO ITEM 9.5 DO MANUAL OPERATIVO DO PARFOR. CIRCUNSTÂNCIAS QUE JUSTIFICAM A CONDUTA DOS GESTORES. APLICAÇÃO DO ART. 22, § 2º, DA LINDB. DESNECESSIDADE DE AUDIÊNCIA DOS GESTORES. CIÊNCIA.

REPRESENTAÇÃO (REPR)

Secretaria de Controle Externo da Educação, da Cultura e do Desporto (SecexEducação).

Trata-se de representação da Secretaria de Controle Externo no Estado do Amazonas - Secex/AM acerca de possíveis irregularidades ocorridas na Universidade Federal do Amazonas (Ufam) relacionadas a pagamentos de servidores públicos com recursos do Plano Nacional de Formação dos Professores da Educação Básica (Parfor) , em afronta ao item 9.5 do Manual Operacional do Parfor.
Após a realização de diligências na Ufam e na Coordenação de Aperfeiçoamento de Pessoal de Nível Superior (Capes) e oitivas dos gestores, o auditor da SecexEducação emitiu a instrução constante à peça 137, propondo a audiência de gestores da Ufam em razão da infração ao item 9.5 do Manual Operacional do Parfor.
Entendeu o auditor que, embora não houvesse débito, pois os serviços haviam sido adequadamente prestados, os gestores afrontaram de forma consciente e expressa o Manual Operacional do Parfor.
O diretor da 4º Diretoria Técnica da unidade, todavia, discordou da proposta, considerando que as circunstâncias do caso eximiam os gestores de apenação, uma vez que:
a) as falhas já haviam sido corrigidas;
b) a magnitude e a urgência da implantação do programa na Amazônia exigiam a contratação rápida e significativa de profissionais especializados;
c) os procedimentos para contratação de pessoal externo da Ufam poderiam dificultar a implantação do programa e comprometer a segurança do sistema de informação da universidade;
d) as alternativas de contratação iriam encarecer os custos do programa;
e) o programa apresentou os resultados esperados, não houve desvio de finalidade ou ato antieconômico.
Diante do exposto, em nome da unidade e com base na Portaria de Delegação 3/2019 SecexEducação, opinou (peça 138) :
"26.1. conhecer da presente representação, satisfeitos os requisitos de admissibilidade previstos nos arts. 235 e 237, inciso VI, do Regimento Interno deste Tribunal, c/c o art. 103, § 1º, da Resolução-TCU 259/2014, para, no mérito, considerá-la parcialmente procedente; 
26.2. acatar as razões de justificativa apresentadas pelos responsáveis chamados em audiência; 
26.3. dar ciência à Fundação Universidade do Amazonas (UFAM) e à Fundação Coordenação de Aperfeiçoamento de Pessoal de Nível Superior (Capes) , com fundamento no art. 9º, inciso I, da Resolução-TCU 315/2020, que no âmbito da execução do Plano Nacional de Formação dos Professores da Educação Básica (Parfor) a UFAM realizou pagamento a seus servidores para a realização de atividades administrativas de apoio, o que é vedado pelo item 9.5 do Manual Operativo do Parfor; 
26.4. comunicar à UFAM de que nestes autos foi constatada a possibilidade de que tenham ocorrido pagamentos por atividades não realizadas (peça 137, itens 55-72) , cabendo à autoridade administrativa adotar em autotutela as medidas necessárias para a averiguação dos fatos; 
26.5. dar ciência do acórdão que vier a ser proferido à Fundação Universidade do Amazonas (UFAM) e à Fundação Coordenação de Aperfeiçoamento de Pessoal de Nível Superior (Capes) , destacando que o relatório e o voto que fundamentam a deliberação podem ser acessados por meio do endereço eletrônico www.tcu.gov.br/acordaos e que o inteiro teor dos autos está disponível na plataforma Conecta-TCU; e 
26.6. arquivar o presente processo, com fundamento no art. 169, inciso III, do Regimento Interno do Tribunal."
Corroboro a proposta do Diretor da SecexEducação e utilizo os seus fundamentos como minhas razões de decidir. 
De fato, não obstante tenha havido ofensa ao item 9.5 do Manual Operacional do Parfor, as circunstâncias que envolveram a decisão dos gestores da Ufam afastam a necessidade de apenação, tornando dispensável a realização de audiência.
O item 9.5 supracitado assim estabelece:
"9.5 DOS ITENS NÃO FINANCIÁVEIS NO PARFOR PRESENCIAL 
9.5.1 São Itens não financiáveis as despesas não autorizadas nos termos da Lei de Diretrizes Orçamentárias publicada para cada exercício, e ainda:
 (...) 
f) Contratação ou complementação salarial de pessoal técnico e administrativo ou quaisquer outras vantagens para pessoal de instituições públicas (federal, estadual ou municipal) ;
 (...) 
h) Pagamento a qualquer título, inclusive bolsa de estudos, a militar ou a servidor público da ativa, ou a empregado de empresa pública ou de sociedade de economia mista, por serviços prestados, inclusive consultoria, assistência técnica ou assemelhados à conta de quaisquer fontes de recurso."
Resta claro, portanto, que a norma veda o pagamento de servidores com recursos do Parfor.
No entanto, no caso da Ufam, devido à necessidade de implantação urgente do programa e aos obstáculos que seriam enfrentados pelos gestores na contratação de terceiros, inclusive com aumento de custo para entidade, entende-se razoável que eles tenham optado por utilizar servidores públicos para prestar os serviços técnicos necessários à execução do programa.
Trago à colação, por oportuno, trecho que explica, em essência, o contexto da decisão:
"A utilização dos serviços dos técnicos administrativos da UFAM para o funcionamento do PARFOR já foi objeto de explicação não apenas desta ex-Reitora em ofícios pretéritos (Ofícios nº 557/2016/GR/UFAM e 621/2016/GR/UFAM) , mas também dos Pró-Reitores em suas audiências. Todavia, sem a intenção de ser repetitiva e sem ser exaustiva, reitero os pontos principais que impuseram à gestão em continuar com o modelo de PARFOR, inclusive com utilização dos técnicos administrativos, a saber:
1. Os recursos advindos da CAPES não previam o custo amazônico para dirimir as desigualdades sociais e regionais;
 (...) 
4. Para a contratação dos serviços, seria necessário acionar a Fundação Unisol que para administrar o programa, resgataria entre 5 a 10% de parte do orçamento do PARFOR como taxa de administração. Todos os encargos trabalhistas deveriam ser garantidos também através dos recursos do PARFOR.
5. Para operacionalização do SIE (Sistema acadêmico da UFAM) que gerencia os dados de registro acadêmico do PARFOR, é necessária uma senha. De posse dela, pode-se cadastrar e excluir alunos, matricular alunos em disciplinas, excluir e cancelar matrícula dos alunos em disciplinas, alterar dados cadastrais dos alunos, corrigir notas e frequências, enfim, todos os dados que permitem gerar histórico escolar dos alunos da UFAM. Esse amplo espectro de acesso exigia o mínimo de confiança dos operadores do serviço que não encontrávamos com segurança em contratações temporárias, razão pela qual recorreu-se aos servidores da UFAM para essas tarefas, remunerando-os com recursos do PARFOR.
Esse relato se faz necessário para que se compreenda a complexidade da gestão administrativa não apenas da UFAM, mas também em relação ao Programa PARFOR, em todas as suas dimensões. Não seria admissível colocar em risco a execução de um programa da grandeza de atividades e de necessidade social premente como o PARFOR, com improvisações de operadores de atividades complexas e específicas, como os controles e registros antes mencionados, bem como a segurança em face do uso de senhas. Os servidores que atuavam no PARFOR reuniam uma acumulada experiência que dava a segurança desejada e esperada. Assim foi feito porque naquele momento não havia possibilidade diversa para a continuidade do Programa."
É importante frisar que os serviços foram devidamente prestados, ao que tudo indica com eficiência, economicidade e eficácia, tendo o programa atingido os resultados esperados.
Ademais, as impropriedades detectadas já foram objeto de correção pela universidade.
Sabe-se que o art. 22, §§1º e 2º, da Lei de Introdução às Normas de Direito Brasileiro (LINDB) assim prescreve:
"Art. 22.  Na interpretação de normas sobre gestão pública, serão considerados os obstáculos e as dificuldades reais do gestor e as exigências das políticas públicas a seu cargo, sem prejuízo dos direitos dos administrados.      
§ 1º  Em decisão sobre regularidade de conduta ou validade de ato, contrato, ajuste, processo ou norma administrativa, serão consideradas as circunstâncias práticas que houverem imposto, limitado ou condicionado a ação do agente.                     
§ 2º  Na aplicação de sanções, serão consideradas a natureza e a gravidade da infração cometida, os danos que dela provierem para a administração pública, as circunstâncias agravantes ou atenuantes e os antecedentes do agente."                  
Assim, à luz do que dispõe o mencionado dispositivo, reputo que não existe fundamento para que seja aplicada penalidade de multa aos gestores, o que torna dispensável a audiência, sendo suficiente a ciência da impropriedade à Ufam e à Capes para que ela não volte a ocorrer.
	Ante o exposto, VOTO por que o Colegiado aprove a minuta de acórdão que submeto à sua consideração.
TCU, Sala das Sessões Ministro Luciano Brandão Alves de Souza, em 2 de março de 2021.
Ministro BRUNO DANTAS 
Relator